ACORDAO-COMPLETO-2258001

ACÓRDÃO 1252/2020 ATA 17/2020 - PLENÁRIO

VISTOS, relatados e discutidos estes autos de tomada de contas especial instaurada em face da impugnação total das despesas do Convênio 431/2006, firmado entre o Ministério da Cultura e a União Nacional dos Estudantes, tendo por objeto a implantação do projeto "Atividade de Cultura e Arte da UNE", 
ACORDAM os Ministros do Tribunal de Contas da União, reunidos em sessão do Plenário, ante as razões expostas pelo Relator, em:
9.1. julgar irregulares as contas do sr. Rovilson Sanches Portela, do sr. Gustavo Lemos Petta e da União Nacional dos Estudantes, com fundamento nos arts. 1º, inciso I, e 16, inciso III, alíneas "b" e "c", da Lei 8.443/1992, condenando-os, solidariamente, ao pagamento da importância a seguir especificada, com a fixação do prazo de quinze dias, a contar das notificações, para comprovarem, perante o Tribunal (art. 214, inciso III, alínea "a", do Regimento Interno) , o recolhimento da dívida aos cofres do Fundo Nacional de Cultura, atualizada monetariamente e acrescida dos juros de mora, calculados a partir da data discriminada, até a data dos recolhimentos, na forma prevista na legislação em vigor.
	VALOR ORIGINAL (R$) 
	DATA DA OCORRÊNCIA

	1.154.666,93
	25/1/2007

9.2. aplicar à União Nacional dos Estudantes, ao sr. Rovilson Sanches Portela e ao sr. Gustavo Lemos Petta a multa prevista no art. 57 da Lei  8.443/1992, nos valores individuais de R$ 500.000,00 (quinhentos mil reais) , R$ 100.000,00 (cem mil reais) e R$ 100.000,00 (cem mil reais) , respectivamente, fixando-lhes o prazo de 15 (quinze) dias, a contar da notificação, para que comprovem, perante o Tribunal, o recolhimento da referida quantia aos cofres do Tesouro Nacional, atualizada monetariamente, a contar da data deste acórdão até a data do efetivo recolhimento, caso não seja paga no prazo estabelecido, na forma da legislação em vigor;
9.3. autorizar, desde logo, nos termos do art. 28, inciso II, da Lei 8.443/1992, a cobrança judicial das dívidas caso não atendidas as notificações; 
9.4. autorizar, caso requerido e se o processo não tiver sido remetido para cobrança judicial, o parcelamento das dívidas em até 36 (trinta e seis) parcelas mensais e consecutivas, nos termos do art. 26 da Lei 8.443/1992, fixando-se o vencimento da primeira parcela em 15 dias, a contar do recebimento da notificação, e os das demais a cada 30 dias, devendo incidir sobre cada valor mensal os correspondentes acréscimos legais, na forma prevista na legislação em vigor; 
9.5. esclarecer aos responsáveis que, em caso de parcelamento da dívida, a falta de pagamento de qualquer parcela importará no vencimento antecipado do saldo devedor (art. 217, § 2º, do RI/TCU) ;
9.6. encaminhar cópia desta deliberação, acompanhada do relatório e do voto que a fundamentam, à Procuradoria da República no Estado de São Paulo, nos termos do § 3º do art. 16 da Lei 8.443/1992, e ao Ministério da Cultura.

Tomada de contas especial instaurada em razão de irregularidades na 5ª Bienal de Arte e Cultura e na promoção de atividades culturais (Circuito Universitário de Cultura e Arte) nos municípios de Vitória/ES, Campina Grande/PB e Barra do Garça/MT. Análise das alegações de defesa.

Senhor Presidente do TCU,
Senhores Ministros,
Senhor Procurador-Geral do MPTCU,
	
Estando convocado para substituir a ilustre Ministra Ana Arraes, peço licença para discordar parcialmente da alteração ora suscitada pelo nobre Ministro-Relator Benjamin Zymler, quando pugnou pela redução das multas originalmente propostas em desfavor da UNE e dos Srs. Rovilson Sanches Portela e Gustavo Lemos Petta, alterando-as de R$ 500.000,00 para R$ 100.000,00.
O brilhante voto apresentado pelo Ministro Zymler bem elucidou toda a gravidade das irregularidades perpetradas pelos gestores da UNE na execução do aludido Convênio 431/2006 destinado à implantação do projeto "Atividade de Cultura e Arte da UNE" em 2007, salientando, entre tantas outras graves falhas, a apresentação de inidôneos comprovantes de despesa, a realização de gastos flagrantemente estranhos à finalidade do ajuste e o pagamento, no mínimo estranho, de vultosos valores para diárias de hotéis em Copacabana.
Ao longo da sua história, a UNE pode até ter contribuído para a consolidação do regime democrático no Brasil e, assim, ela merece contar, no presente caso concreto, com o efetivo abrandamento da penalidade legal, na fixação da dosimetria da pena.
Ocorre, todavia, que, por esse ângulo, o TCU deve diferenciar a conduta da UNE, como pessoa jurídica, das indigitadas condutas dos seus gestores, como pessoas físicas, de sorte que, em homenagem ao princípio da razoabilidade, o Tribunal deve promover a redução da multa aplicável à UNE, fixando-a, por exemplo, em R$ 100 mil, mas deve manter, em nível superior, as multas aplicáveis aos seus gestores, fixando-as, por exemplo, nos valores de R$ 500 mil, diante da gravidade de todas as irregularidades por eles cometidas em detrimento do erário.
Por essa mesma linha, o TCU deve inabilitar os Srs. Rovilson Sanches Portela e Gustavo Lemos Petta para o exercício de função pública na administração federal pelo período de 5 anos, nos termos do art. 60 da Lei n.º 8.443, de 1992, e do art. 270 do RITCU, considerando que a gravidade de todas as infrações detectadas nos autos restou devidamente consubstanciada na malversação dos vultosos recursos federais aportados ao referido empreendimento cultural sem a menor preocupação com a necessária observância dos princípios da economicidade, da moralidade, da transparência e da prestação de contas. 
	Ao tempo, portanto, em que louvo o percuciente voto condutor ora oferecido ao Plenário, proponho ao ilustre Ministro-Relator que o TCU até reduza o valor da multa aplicável à UNE, mas mantenha, em nível bem superior, o valor das multas aplicáveis aos gestores dessa entidade, diante da gravidade das infrações por eles perpetradas em prejuízo do erário, além de inabilitar os aludidos gestores para o exercício de cargo em comissão e função de confiança na administração federal pelo prazo de 5 anos.    
TCU, Sala das Sessões Ministro Luciano Brandão Alves de Souza, em 26 de abril de 2017.
ANDRÉ LUÍS DE CARVALHO
Ministro-Substituto

União Nacional dos Estudantes - UNE (29.258.597/0002-31).

3. Responsáveis: Gustavo Lemos Petta (XXX.202.198-XX); Rovilson Sanches Portela (XXX.002.831-XX); União Nacional dos Estudantes - UNE (29.258.597/0002-31).

Ministro Bruno Dantas.

13.1. Ministros presentes: José Mucio Monteiro (Presidente), Walton Alencar Rodrigues, Benjamin Zymler (Relator), Augusto Nardes, Aroldo Cedraz, Raimundo Carreiro, Ana Arraes, Bruno Dantas (1º Revisor) e Vital do Rêgo (2º Revisor).
13.2. Ministra que não participou da votação: Ana Arraes.
13.3. Ministros com voto vencido: Aroldo Cedraz, Raimundo Carreiro, Bruno Dantas (1º Revisor) e Vital do Rêgo (2º Revisor).
13.4. Ministro que proferiu voto de desempate: José Múcio Monteiro (Presidente).
13.5. Ministro-Substituto convocado: André Luís de Carvalho.
13.6. Ministros-Substitutos presentes: Augusto Sherman Cavalcanti, Marcos Bemquerer Costa, e Weder de Oliveira.

ACORDAO-COMPLETO-2437084

Acórdão 536/2021 - Plenário

ACORDAO-COMPLETO-2477561

Acórdão 2102/2021 - Plenário

GUSTAVO LEMOS PETTA

BENJAMIN ZYMLER

Adoto como relatório a instrução elaborada por auditor da Secex/SP (peça 84) , que contou com a anuência dos dirigentes da mencionada unidade técnica (peças 85 e 86) :
"1.	Cuidam os autos de tomada de contas especial instaurada pelo Ministério da Cultura - MinC, em desfavor da União Nacional dos Estudantes - UNE, CNPJ 29.258.597/0002-31, e de Rovilson Sanches Portela, CPF XXX.002.831-XX, tesoureiro geral à época, em face da impugnação total de despesas do Convênio 431/2006 (SIAFI/SICONV 578904) , cujo valor total é de R$ 1.616.180,23, sendo R$ 1.485.805,43 a cargo do concedente e contrapartida da convenente de R$ 130.374,80, tendo como objeto a implantação do projeto "Atividade de Cultura e Arte da UNE", prevista para o período de 21/12/2006 a 21/07/2007 (peça 1, p. 86. O projeto cultural foi registrado no MinC sob o nº PRONAC 06-6120 e visou a manutenção de todos os CUCAs (Circuito Universitário de Cultura e Arte) que acontecem em várias cidades do Brasil, além da realização de seu encontro máximo, a 5ª Bienal de Arte e Cultura da UNE.
HISTÓRICO
2.	Da instrução à peça 54, cabe destacar as seguintes informações que interessam à presente análise:
2.1	Os recursos totais, no valor de R$ 1.485.805,43, a cargo do Ministério da Cultura foram transferidos à convenente por intermédio das ordens bancárias, conforme relacionado a seguir:
a) 2007OB900124, de 23/1/2007 - R$ 380.000,00 (peça 1, p. 92-94) .
b) 2007OB900125, de 23/1/2007 - R$ 440.000,00 (peça 1, p. 96-98) .
c) 2007OB900126, de 23/1/2007 - R$ 393.361,43 (peça 1, p. 100-102) .
d) 2007OB900127, de 23/1/2007 - R$ 272.444,00 (peça 1, p. 104-106) .
2.2	Incluiu-se nos presentes autos conclusões extraídas da representação apreciada no âmbito do TC Processo 016.244/2012-5, cujo objeto foi a avaliação conjunta de convênios federais firmados com a União Nacional dos Estudantes - UNE (peça 1, p. 188-229) , onde foram identificadas outras irregularidades atinentes ao Convênio 431/2006 (SIAFI/SICONV 578904) que foram incluídas no rol de irregularidades desta tomada de contas especial.
2.3	Definidas as responsabilidades da União Nacional dos Estudantes/UNE, CNPJ 29.258.597/0002-31, e de Rovilson Sanches Portela, CPF XXX.002.831-XX, tesoureiro geral à época, a instrução à peça 3 propôs a inclusão, no rol de responsáveis, do presidente da entidade, no período de 7/10/2005 a 26/9/2007, Gustavo Lemos Petta, CPF XXX.202.198-XX, entendendo que a responsabilidade deveria ser mantida por força de seu Estatuto, para a citação solidária, pelo valor total dos recursos repassados, em razão da impugnação total de despesas do Convênio 431/2006-MINC, Pronac 06-6120, diante da não apresentação de documentação complementar e informações que comprovassem a realização das atividades previstas no Plano de Trabalho e que demonstrassem ter havido a devida observância das cláusulas do Termo do Convênio, bem como dos termos da IN/STN/MF 1/1997 e da Lei 8.666/1993;
2.4	Foram realizadas as citações dos responsáveis, em atendimento ao despacho do Sr. Ministro-Relator, à peça 6, por intermédio dos Ofícios 1444, 1445 e 1446/2015, todos datados de 2/6/2015, às peças 11 a 13, sendo que os responsáveis apresentaram, conjuntamente, suas alegações de defesa à peça 19.
2.5	Em atenção ao alerta constante da manifestação do Ministério Público junto ao TCU, à peça 1, p. 4, do TC Processo 016.244/2012-5, antes da emissão de parecer conclusivo, foi proposta a realização de diligências às empresas Petrobrás, Eletrobrás, BNDES, Caixa Econômica Federal e Celepar, além do Ministério da Cultura, tendo em vista a existência de indícios de que outras fontes de recursos podem ter sido utilizadas para pagamentos de despesas do convênio ora examinado, o que caracterizaria sobreposição de objetos;
2.6	Cumpridas as diligências sugeridas pelo Ministério Público junto ao TCU, conforme item 7 daquela instrução à peça 54, foi dado prosseguimento ao presente processo, procedendo-se às análises das alegações de defesa encaminhadas pelos responsáveis, à peça 19, reiteradas à peça 29 com idêntico teor, tendo concluído que:
2.6.1	Quanto ao questionamento sobre a legitimidade passiva no caso, foram incluídos no polo passivo: a União Nacional dos Estudantes (UNE) , entidade executora do Convênio 431/2006 (SIAFI/SICONV  578904) , na condição de convenente, tendo recebido o valor de R$ 1.485.805,43, bem como os Srs. Gustavo Lemos Petta, CPF XXX.202.198-XX, como presidente da entidade no período de 7/10/2005 a 26/9/2007, e Rovilson Sanches Portela, CPF XXX.002.831-XX, na condição de tesoureiro (peça 1, p. 28) , tendo em vista que em procuração concedida pela UNE a advogados em 23/6/2006, o tesoureiro geral Rovilson Sanches Portela foi designado como seu representante legal (peça 1, p. 44) e consta dos autos procuração específica a ele concedida pelo presidente da entidade (culpa in elegendo e culpa in vigilando) , em 28/9/2006 (peça 1, p. 48) , com poderes para: 
Encaminhar processo administrativo junto ao Governo do Brasil, especialmente perante o Ministério da Cultura, em nome do outorgante podendo, para tal fim, assinar termos e apresentar petições, solicitar prorrogações de prazo, contestar, transigir e desistir, proceder a defesas orais, juntar e retirar documentos, pagar e receber taxas e praticar todos os atos úteis em benefício do outorgante para o cumprimento do mandato, podendo, inclusive, substabelecer em quem convier com iguais poderes, no todo ou em parte. 
2.6.2	Neste ponto cabe observar o entendimento firmado no âmbito deste Tribunal, por exemplo no voto do Acórdão 43/2005-TCU-Primeira Câmara, de que o mandato não exime o outorgante das responsabilidades no limite dos poderes transferidos, e no caso presente, resta clara a culpa in vigilando do Sr. Gustavo Lemos Petta que efetivamente era o responsável pela gestão dos recursos. No mesmo sentido, Acórdão 10463/2016-TCU-Segunda Câmara e 8.028/2016-TCU-2ª Câmara. De fato, enquanto dirigente máximo da entidade, cabia ao senhor Gustavo Lemos Petta supervisionar os atos do senhor Rovilson Sanches Portela, eis que, conforme o voto condutor do Acórdão 10.463/206-TCU-2ª Câmara:
 (...) a jurisprudência do TCU é firme ao aduzir que: a delegação de poderes não exime a responsabilidade do gestor por atos de sua competência primária, pois, ao delegar suas atribuições, o administrador tem obrigação de escolher bem o subordinado e assume o ônus de supervisioná-lo.
2.6.3	Quanto às alegações dos responsáveis refutando as conclusões do Parecer Financeiro 37/2013, emitido pela Coordenação de Prestação de Contas do MinC em 20/2/2013 (peça 1, p. 134-142) , concluiu-se que houve a utilização dos recursos em despesas não previstas no plano de trabalho e que despesas previstas não foram realizadas, em desconformidade com a cláusula sexta, parágrafo primeiro, do termo de convênio;
2.6.4	Destacou-se, conforme se verifica à peça 24, p. 96-110, possível prejuízo ao erário em valor superior a R$1.250.000,00 (peça 82, p. 5 do TC Processo 016.244/2012-5) , que foram transferidos para outra conta da UNE, caracterizando que houve movimentação indevida na conta específica do Convênio 431/2006 (SIAFI/SICONV 578904) , em infringência à cláusula sexta do termo de convênio, ao art. 10 do Decreto 6.170/2007 e ao art. 20 da IN STN 1/1997;
2.6.5	Quanto a outros valores impugnados, as alegações de defesa não lograram afastar as seguintes despesas sem relação com o objeto do convênio, em infringência ao art. 30 da IN/STN/ 1/1997 (peça 100, p. 2) : 
Dorflex e paracetamol (peça 50, p. 115) ; móveis (peça 50, p. 116) ; dedetização da sede da Une (peça 50, p. 118) ; freezer (peça 50, p. 120) ; combustível (peça 50, p. 212) ; ventiladores (peça 50, p. 100) ; terra adubada (peça 50, p. 145) ; tanquinho (peça 50, p. 156) ; bebidas alcoólicas (cervejas, peça 50, p. 157; vinhos, peça 48, p. 152 e 190, e peça 66, p. 24-25; cachaça, peça 51, p. 9; uísque, peça 61, p. 3 e 38, peça 65, p. 155-156, peça 66, p. 24-25; vodca, peça 61, p. 3) ; materiais de construção (peça 48, p. 50-58, e peça 61, p. 107-111) ; equipamentos de informática (peça 48, p. 75) ; cartões de plástico da Une (peça 48, p. 94) ; aparelho de fax (peça 48, p. 97) ; chocolate/chiclete (peça 48, p. 152) ; lavanderia (peça 48, p. 178) ; compras em supermercado (peça 48, p. 184-185, 190-192, peça 51, p. 3, peça 52, p. 193, e peça 61, p. 38) ; compra de mala (peça 48, p. 189) ; produtos de higiene pessoal (peça 51, p. 22) ; faturas de energia elétrica (peça 51, p. 53-57) ; lanchonete McDonalds (peça 51, p. 64) ; contas de água e esgoto (peça 61, p.142-143) ; impressão de 20.000 cópias do Jornal da Une (peça 52, p. 45) ; compra de búzio, guizo e velas (peça 67, p. 28) ; limpeza de cisterna (peça 67, p. 149) ; dentre outras.
2.7	Por fim, restou claro que o conjunto das irregularidades constatadas apontou a inexistência de documentos que comprovassem a execução do objeto do Convênio 431/2006 (SIAFI/SICONV 578904) em conformidade com o plano de trabalho aprovado e com o art. 30 da IN/STN/1/97, concluindo que deveria ser impugnado o valor total de R$ 1.485.805,43, considerando a data de 25/1/2007 para atualização dos débitos, conforme informação à peça 1, p. 137, de que os recursos federais foram creditados na conta específica 20.209-6 naquela data.
3.	O presente processo foi encaminhado ao Sr. Ministro-relator com proposta de mérito, sendo que em seu despacho à peça 79, alertou que foram juntados novos elementos ao processo e, excepcionalmente, que os autos deveriam retornar à Secex/SP para que fosse emitido novo juízo de valor.
EXAME TÉCNICO
4.	Em atenção ao r. despacho, dando prosseguimento à instrução do presente processo, cabe informar que os novos elementos foram juntados às peças 58 a 78, destacando-se inicialmente as alegações defesa à peça 58 que em resumo apresentam o seguinte teor:
a) ausência de documentos comprobatórios da realização de cotação prévia de preços, ou seja, a falta de documentos comprobatórios da observância aos princípios da impessoalidade, moralidade e economicidade, nos processos de contratações, em infringência à cláusula terceira, inciso II, alínea "d", do termo de convênio e ao artigo 27 da Instrução Normativa STN 01/97;
Alegações de defesa:
4.1	Afirma que não houve tempo hábil para a realização de processo licitatório prévio e os contratos realizados pela convenente na oportunidade eram de pequena monta e, por via de consequência, se encaixavam nas previsões de dispensa de licitação estabelecidas na Lei 8.666/1993.
Análise: 
4.1.1	Segundo o inciso II do art. 24 da Lei 8.666/93 é dispensável a licitação para outros serviços e compras com valores inferiores a R$ 8.000,00 e verifica-se na relação de pagamentos efetuados à peça 63, p. 2-14, diversas despesas que excedem o valor acima mencionado;
4.1.2	Destacamos ainda diversas despesas que se referem a parcelas de um mesmo serviço e ainda para serviços da mesma natureza e no mesmo local que poderiam ser realizadas conjunta e concomitantemente, como por exemplo as contratações para serviço de transporte, realizadas no período de 24/1 a 2/2/2007 (peça 68, p. 78 e peça 67, p. 59) ou ainda os serviços de limpeza, contratados com a mesma empresa, na mesma data (peça 69, p. 41 e 42) 4.1.3	Portanto, restaram evidenciados contratações que não poderiam ser enquadradas no art. 24 da Lei das Licitações.
b) comprovação de despesas com apresentação de documentos sem identificação do título e do número do convênio, com descrição genérica do objeto, em desconformidade com a cláusula oitava, parágrafo segundo, do termo de convênio e com o disposto no art. 30 da IN/STN 01/1997;
Alegações de defesa:
4.2	Alega que se trata de erro formal, o qual não descaracteriza a regularidade das despesas realizadas na execução do convênio, conforme deixa assente a jurisprudência dessa Corte de Contas, nos termos do voto de desempate e da declaração de voto proferidos, respectivamente, pelos Ministros André Luís de Carvalho e Bruno Dantas na oportunidade em que o TCU prolatou o Acórdão 22150/2016-TCU-Plenário. Alega ainda que pela análise detalhada do processo administrativo, verifica-se que o concedente não prestou orientação específica sobre a necessidade de identificação do convênio, o que minimiza o equívoco realizado pela UNE.
Análise:
4.2.1	Verifica-se que em todos os documentos comprobatórios apresentados pelos responsáveis (peças 58 a 78) consta o carimbo identificando o título e o número do Pronac, todavia, somente a título de análise das alegações de defesa apresentada pelos responsáveis para o item 'b' supra e objetivando reforçar a importância da referida identificação dos documentos prevista no art. 30 da IN/STN/1/97, cabe fazer as seguintes observações:
4.2.1.1	O período de vigência do convênio ora examinado era de 21/12/2006 a 21/7/2007 e verificamos a existência de outro convênio firmado pela União com a UNE que apresenta período de vigência concomitante (Convênio 550/2006-Siafi 579964) , ou seja, a identificação do título e do número do convênio, bem como a descrição detalhada da despesa era imprescindível para evitar que documentos comprobatórios de despesas pudessem ser utilizados como documento comprobatório de despesa em dois ou mais convênios distintos (todos os convênios celebrados pela UNE nos exercícios de 2006 a 2010 encontram-se relacionados à peça 2, p. 11 e 12 do TC Processo 016.244/2012-5) ;
4.2.1.2	Ademais, conforme restou demonstrado no item 7 da instrução à peça 54, foram concedidos valores a título de patrocínio ao evento 5ª Bienal de Arte, Ciência e Cultura da UNE, realizada no período de 27/1/2007 a 2/2/2007, na cidade do Rio de Janeiro, que fez parte do projeto "Atividade de Cultura e Arte da UNE", o que poderia ensejar a sobreposição de valores caso não se consiga estabelecer o liame entre os documentos apresentados e as despesas realizadas com recursos do convênio ora examinado;
4.2.1.3	Por outro lado, os responsáveis não podem alegar que o concedente não prestou orientação específica sobre a necessidade de identificação do convênio, porquanto constou claramente a referida exigência na cláusula oitava, parágrafo segundo, do termo de convênio (peça 1, p. 80) ;
4.2.1.4	Por fim, quanto a irregularidade acima identificada, cabe ainda trazer a colação o seguinte trecho do voto condutor do Acórdão 13579/2016-TCU-Segunda Câmara: 
Tenho por inarredável a demonstração de tal liame, face às razões evocadas pelo Exmº Ministro Marcos Vilaça no Voto condutor do Acórdão 3545/2006-TCU-Primeira Câmara:
'Além de comprovar a consecução do objeto avençado, cabe ao gestor estabelecer nexo entre a realização do objeto do convênio e os recursos recebidos para esse fim. De outro modo, poderia existir um objeto realizado por diversos recursos com a mesma prestação de contas, razão pela qual essas exigências não constituem mera formalidade, por se tratar do único meio de controle que permite atestar a boa e regular aplicação dos recursos públicos.'
4.2.1.5	Dessa forma, considerando que consta nos documentos comprobatórios de despesas, às peças 58 a 78, o carimbo identificando o título e o número do Pronac, podemos considerar afastada a infringência relativa ao art. 30 da IN/STN/1/97;
c) comprovação de despesas com comprovantes emitidos em localidades sem relação com o objeto do convênio, em desconformidade com a cláusula sexta, parágrafo primeiro, do termo de convênio;
Alegações de defesa:
4.3	Todos os comprovantes de despesas ora apresentados, por meio dos anexos 2 e 3, possuem nexo de causalidade com o Plano de Trabalho aprovado pelo Ministério da Cultura, o que facilita a visualização das despesas, à luz dos elementos adicionais de defesa. 
Análise: 
4.3.1	Analisaremos os documentos comprobatórios de despesas encaminhados pelos responsáveis (peças 58 a 78) em confronto com as despesas que estavam previstas no plano de trabalho aprovado à peça 1, p. 52-60:
2.1	Produção executiva - R$ 30.000,00 - foi apresentado o recibo fiscal, à peça 69, p. 10, no valor de R$ 35.000,00, referente à produção cultural, que não pode ser aceito como documento comprobatório, tendo em vista que a descrição é genérica e não apresenta correlação com qualquer item do plano de trabalho;
2.2	Assessoria Cultural - R$ 20.000,00 - Consta a peça 65, p. 23, nota fiscal no valor de R$ 6.000,00;
2.3	Hospedagem - R$ 33.750,00 - Consta a peça 67, p. 29, nota fiscal no valor de R$ 5.323,00, e notas fiscais nos valores de R$ 2.182,50 e 5.423,00, respectivamente à peça 5, p. 3 e 4;
2.4	Alimentação - R$ 33.600,00 - Consta à peça 72, p. 22, nota fiscal no valor de R$ 11.500,00 e nota fiscal no valor de R$ 2.500,00 à peça 65, p. 209;
2.5	Aluguel de veículo- R$ 1.800,00 - não consta documento comprobatório para este item;
2.6	Vans para produção - R$ 18.000,00 - não consta documento comprobatório para este item;
2.7	Transporte Lado C - R$ 67.500,00 - Consta à peça 68, p. 78, nota fiscal no valor de R$ 28.900,00 e nota fiscal no valor de R$ 87.167,50 à peça 67, p. 59 - Podemos aceitar somente o valor total previsto para o item, ou seja, R$ 67.500,00;
2.8	Vans produção das arcas - R$ 3.000,00 - não consta documento comprobatório para este item;
2.9	Obras/Montagem dos espaços - R$ 135.000,00 - Consta a peça 69, p. 40, nota fiscal no valor de R$ 61.400,00
2.10	Segurança - R$ 50.000,00 - Consta a peça 71, p. 21, nota fiscal no valor de R$ 1.595,00;
2.11	Limpeza - R$ 26.000,00 - Consta a peça 69, p. 41 e 42, notas fiscais no valor de R$ 10.080,00 e R$ 22.720,00 - Podemos aceitar somente o valor total previsto para o item, ou seja, R$ 26.000,00;
2.12	Ambulância - R$ 10.000,00 - Consta a peça 70, p. 28, nota fiscal no valor de R$ 5.000,00;
2.13	Documentação - R$ 15.000,00 - Identificamos despesas de pequeno valor realizadas em cartórios com finalidades que não guardam correlação com o evento;
2.14	DVD - R$ 6.000,00 - Consta à peça 68, p. 51, nota fiscal no valor de R$ 5.103,00 e à peça 74, p. 37, nota fiscal no valor de R$ 294,00;
2.15	Hospedagem de artistas - R$ 50.000,00 - Os documentos fiscais relativos a despesas com hospedagem foram apropriados nos itens 2.3, 2.70, 2.71, 2.98 e 2.109. Dessa forma, consideramos que não consta documento comprobatório para este item;
CUCA PARAÍBA - Não consta qualquer documento fiscal emitido em Campina Grande/PB para os itens abaixo descritos; 
2.16	Cachê Musica - R$ 4.000,00 -
2.17	Cachê Cia Teatral - R$ 1.000,00 - 
2.18	Cachê Oficineiros - R$ 2.000,00 - 
2.19	Sonorização e iluminação - R$ 2.200,00
CUCA ESPÍRITO SANTO - Não consta qualquer documento fiscal emitido em Vitória/ES para os itens abaixo descritos;
2.21	Cachê Musica - R$ 15.000,00 - 
2.22	Cachê Cia Teatral - R$ 3.000,00 - 
2.23 	Cachê Oficineiros - R$ 9.000,00 - 
2.24	Sonorização e iluminação -  R$ 2.200,00 - 
2.25	Passagem (SP/Vitória/SP) - R$ 10.000,00 - 
2.26	Filme - R$ 1.200,00 -
2.27	Materiais para oficinas - R$ 2.000,00 - 
2.28	Alimentação - R$ 500,00
2.29	Hospedagem - R$ 900,00 - 
CUCA MATO GROSSO - Não consta qualquer documento fiscal emitido em Barra do Garça (MT) para os itens abaixo descritos;
2.30	Cachê Musica - R$ 5.000,00 - 
2.31	Cachê Cia Teatral - R$ 2.000,00 - 
2.32	Cachê Oficineiros - R$ 4.500,00 - 
2.33	Sonorização e iluminação - R$ 2.200,00 -
2.34	Passagem - R$ 8.000,00 - 
2.35	Filme - R$ 1.200,00 - 
2.36	Materiais para oficinas - R$ 2.000,00 -
2.37	Alimentação - R$ 400,00 - 
2.38	Hospedagem - R$ 720,00 - 
TEATRO - Não logramos localizar recibos ou notas fiscais emitidos pela Cia Teatral ou outras empresas contratadas, constando como localidade de realização do evento a cidade de Belo Horizonte, com relação aos itens abaixo descritos;
2.39	Cachê Cia Teatral 1 -R$ 5.000,00 -
2.40	Cachê Cia Teatral 2 - R$ 4.000,00 - 
2.41	Sonorização e iluminação - R$ 6.600,00 - 
2.42	Técnicos de som - R$ 1.500,00 - 
2.43	Técnicos de luz - R$ 1.500,00 - 
2.44	Passagem Cia Teatral 1 (BH/RT/BH) - R$ 11.862,00 - 
2.45	Alimentação Cia Teatral 1 - R$ 900,00 - 
2.46	Alimentação oficineiros - R$ 2.000,00 - 
2.47	Hospedagem Cia Teatral 1 - R$ 810,00 -;
ARTES VISUAIS - não constam documentos fiscais para os itens abaixo descritos.
2.48	Mostra convidada - R$ 5.000,00 - 
2.49	Iluminação para exposição R$ 2.200,00 - 
2.50	Estrutura das Mostras Universitárias - R$ 3.000,00 - 
2.51	Técnico de Luz - R$ 3.000,00 - 
2.52	Montagem e desmontagem - R$ 6.000,00 - 
2.53	Alimentação oficineiros - R$ 2.000,00 - 
2.54	Impressão livro mostra - R$ 40.000,00 - 
2.55	Edição do Catálogo - R$ 2.200,00 - 
LITERATURA
2.56	Cachê - Música e Artes Cênicas - R$ 9.600,00 - Consta a peça 67, p. 26, recibo no valor de R$ 1.000,00;
2.57	Sonorização e iluminação - R$ 11.000,00 - não consta documento comprobatório para este item;
2.58	Técnico de som e luz - R$ 2.500,00 - não consta documento comprobatório para este item;
2.59	Alimentação oficineiros - R$ 2.000,00 - não consta documento comprobatório para este item;
2.60	Materiais para oficinas - R$ 2.000,00 - Consta a peça 67, p. 24, nota fiscal no valor de R$ 400,00;
2.61	Impressão livro mostra unidades - R$ 16.000,00 - não consta documento comprobatório para este item;
2.62	Edição de Livro - R$ 2.200,00 - não consta documento comprobatório para este item;
MÚSICA
2.63	Cachê de Bandas de Abertura - cachê - R$ 12.000,00 - Consta nota fiscal no valor de R$ 5.000,00 à peça 72, p. 23;
2.64	Cachê de Bandas Nacional - R$ 72.000,00 - Consta a peça 71, p. 15, nota fiscal no valor de R$ 35.000,00, nota fiscal no valor de R$ 17.500,00 à peça 71, p. 20, nota fiscal no valor de R$ 17.500,00 à peça 73, p. 42;
2.65	Banda universitária - cachê - R$ 12.000,00 - Consta nota fiscal no valor de R$ 19.300,00 à peça 71, p. 17
2.66	DJ - cachê - R$ 7.500,00 - não consta documento comprobatório para este item;
2.67	Passagem Banda de Abertura (SP/RJ/SP) - R$ 9.600,00 - não consta documento comprobatório para este item;
2.68	Passagem Banda Nacional (SP/RJ/SP) - R$ 14.400,00 - não consta documento comprobatório para este item;
2.69	Passagem Banda Universitárias (05 Curitiba/RJ/Curitiba; 10 POA/RJ/POA; 04 Vitória/RJ/Vitória; 06 Campinas/RJ/Campinas) - R$ 24.000,00 - não consta documento comprobatório para este item;
2.70	Hospedagem Bandas de Abertura - R$ 990,00 - Consta nota fiscal no valor de R$ 673,00 à peça 65, p. 56;
2.71	Hospedagem Bandas Nacional - R$ 1.800,00 - Consta à peça 66, p. 31, nota fiscal no valor de R$ 600,00 e nota fiscal no valor de R$ 65,00 à peça 65, p. 55;
2.72	Hospedagem Banda Universitárias - R$ 1.080,00 - não consta documento comprobatório para este item;
2.73	Alimentação oficineiros - R$ 2.000,00 - não consta documento comprobatório para este item;
2.74	Palco, som e luz - R$ 112.000,00 - Consta a peça 65, p. 66, nota fiscal no valor de R$ 4.000,00
2.75	Camarins - Estrutura e abastecimento - R$ 3.000,00 - não consta documento comprobatório para este item;
2.76	Telões Palco Concha Principal - R$16.000,00 - não consta documento comprobatório para este item;
2.77	ECAD - R$ 12.000,00 - não consta documento comprobatório para este item;
2.78	Liberações e Alvarás - R$ 6.000,00 - não consta documento comprobatório para este item;
2.79	Gravação do CD Mostra de Música - Unidade Móvel - R$ 20.000,00 - não consta documento comprobatório para este item;
2.80	Mixagem e Masterização do CD - Mostra de Música - R$ 13.000,00 - não consta documento comprobatório para este item;
2.81	Prensagem do CD - R$ 17.500,00 - não consta documento comprobatório para este item;
2.82	Gerador - R$ 18.000,00 - Consta à peça 65, p. 63, nota fiscal no valor de R$ 1.260,00
2.83	Materiais de oficinas - R$ 2.000,00 - não consta documento comprobatório para este item;
CIENCIA & TECNOLOGIA
2.84	Biombos - R$ 4.000,00 - não consta documento comprobatório para este item;
2.85	Montagem de trabalhos - R$ 3.000,00 - não consta documento comprobatório para este item;
2.86	Iluminação para exposição - R$ 2.200,00 - não consta documento comprobatório para este item;
2.87	Passagem oficineiros (SP/RJ/SP) R$ 9.600,00 - não consta documento comprobatório para este item;
2.88	Alimentação oficineiros - R$ 400,00 - não consta documento comprobatório para este item;
2.89	Edição monografias - R$ 2.200,00 - não consta documento comprobatório para este item;
2.90	Impressão monografias - R$ 16.000,00 - Consta a peça 71, p. 18, nota fiscal no valor de R$ 16.500,38 - Podemos aceitar somente o valor total previsto para o item, ou seja, R$ 16.000,00;
CINEMA E VÍDEO
2.91	Filme - R$ 4.400,00 - Consta a peça 68, p. 49, nota fiscal no valor de R$ 3.150,00;
2.92	Sonorização e iluminação - R$ 3.500,00 - Consta a peça 67, p. 44, nota fiscal no valor de R$ 2.000,00;
2.93	Técnicos de som - R$ 1.000,00 - não consta documento comprobatório para este item;
2.94	Técnicos de luz - R$ 1.000,00 - não consta documento comprobatório para este item;
2.95	Passagem Mostra convidada - R$ 7.680,00 - não consta documento comprobatório para este item;
2.96	Alimentação Mostra convidada - R$ 200,00 - não consta documento comprobatório para este item;
2.97	Alimentação oficineiros - R$ 2.000,00 - não consta documento comprobatório para este item;
2.98	Hospedagem Mostra convidada - R$ 360,00 - Consta a peça 71, p. 25, nota fiscal no valor de R$ 221,00;
CUCA
2.99	Cachê Espetáculo de abertura - cachê - R$ 25.000,00 - Consta a peça 69, p. 46, nota fiscal no valor de R$ 12.500,00 e nota fiscal no valor de R$ 12.500,00 à peça 73, p. 41, ambas referente à apresentação do artista Lenine;
2.100	Cachê Bandas - R$ 4.000,00 - Consta à peça 71, p. 19, nota fiscal no valor de R$ 2.476,19 e nota fiscal à peça 69, p. 9, no valor de R$ 1.080,00;
2.101	Passagem oficineiros (SP/RJ/SP) - R$ 9.600,00 - não consta documento comprobatório para este item
2.102	Alimentação oficineiros - R$ 2.000,00 - não consta documento comprobatório para este item
2.103	Hospedagem oficineiros - R$ 2.250,00 - não consta documento comprobatório para este item
2.104	Sonorização e iluminação - R$ 13.200,00 - não consta documento comprobatório para este item
2.105	Materiais para oficinas - R$ 2.000,00 - Consta a peça 74, p. 47, nota fiscal no valor de R$ 155,00;
2.106	Montagem - R$ 3.000,00 - não consta documento comprobatório para este item;
DEBATES
2.107	Passagem Debatedores (SP/RJ/SP) - R$ 36.480,00 - não consta documento comprobatório para este item;
2.108	Passagens Debatedores (10 BSB/RJ/BSB; 10 BSB/SP/BSB; 09 Recife/RJ/Recife; 05 Salvador/RJ/Salvador) - R$ 44.200,00 - não consta documento comprobatório para este item;
2.109	Hospedagem debatedores - R$ 6.480,00 - Consta a peça 68, p. 44, nota fiscal no valor de R$ 3.000,00;
2.110	Alimentação debatedores - R$ 3.600,00 - não consta documento comprobatório para este item;
2.111	Telões - R$ 9.600,00 - Consta a peça 70, p. 21, nota fiscal no valor de R$ 5.997,00;
2.112	Sonorização - R$ 13.200,00 - não consta documento comprobatório para este item;
DIVULGAÇÃO/COMERCIALIZAÇÃO
3.1	Adesivos - R$ 12.000,00 - não consta documento comprobatório para este item;
3.2	Bandeiras (UNE/Bienal) - R$ 10.000,00 - não consta documento comprobatório para este item;
3.3	Certificados - R$ 5.500,00 - não consta documento comprobatório para este item;
3.4	Crachás - R$ 500,00 - não consta documento comprobatório para este item;
3.5	Regulamento - R$ 18.000,00 - não consta documento comprobatório para este item;
3.6	Caderno de Programa R$ 15.000,00 - não consta documento comprobatório para este item;
3.7	Testeira de Palco - R$ 2.200,00 - não consta documento comprobatório para este item;
3.8	Painel Ortofônico - R$ 4.400,00 - não consta documento comprobatório para este item;
3.9	Banner de fundo do palco - R$ 5.800,00 - Consta nota fiscal no valor de R$ 1.967,77 à peça 70, p. 3, nota fiscal no valor de R$ 2.466,53 à peça 68, p. 27, nota fiscal no valor de R$ 804,21 à peça 72, p. 16;
3.10	Lambe lambes - R$ 3.500,00 - não consta documento comprobatório para este item;
3.11	Pastas - R$ 8.000,00 - não consta documento comprobatório para este item;
3.12	Cartaz - R$ 30.400,00 - não consta documento comprobatório para este item;
3.13	Panfletos - R$ 10.000,00 - Consta a peça 65, p. 145, nota fiscal no valor de R$ 4.200,00;
3.14	Pulseiras de identificação - 5.000,00 - Consta a peça 71, p. 8, nota fiscal no valor de R$ 5.500,00 - Podemos aceitar somente o valor total previsto para o item, ou seja, R$ 5.000,00;
3.15	Jornal da Bienal - R$ 13.200,00 - Consta a peça 68, p. 26, nota fiscal no valor de R$ 650,00, nota fiscal no valor de R$ 3.976,00 à peça 65, p. 41, nota fiscal no valor de R$ 2.000,00 à peça 65, p.144;
3.16	Jornal Encucado - R$ 2.200,00 - Consta a peça 67, p. 21, nota fiscal no valor de R$ 1.250,00;
3.17	Caderno do CUCA - R$ 8.000,00 - não consta documento comprobatório para este item;
3.1	Sítio da Bienal - R$ 5.500,00 - não consta documento comprobatório para este item;
3.19	Clipping UNE -  R$ 4.000,00 - não consta documento comprobatório para este item;
3.20	Fotocópia - R$ 4.000,00 - Consta à peça 65, p. 70, nota fiscal no valor de R$ 6.646,15 e nota fiscal no valor R$ 2.224,10 à peça 65, p. 148. Podemos aceitar somente o valor total previsto para o item, ou seja, R$ 4.000,00;
3.21	Sinalização - R$ 22.000,00 - não consta documento comprobatório para este item;
4.0	CUSTOS ADMINISTRATIVOS
4.1	Assessoria Jurídica - R$ 4.500,00 - Consta a peça 65, p. 138, nota fiscal no valor de R$ 73.500,00 e nota fiscal no valor de R$ 4.500,00 à peça 65, p. 141 - Podemos aceitar somente o valor total previsto para o item, ou seja, R$ 4.500,00;
4.2	Assessoria Contábil - R$ 4.200,00 - não consta documento comprobatório para este item;
4.3	Secretária - R$ 7.200,00 - não consta documento comprobatório para este item;
4.	Postagem de materiais - R$ 5.000,00 - não consta documento comprobatório para este item;
4.5	Aluguel de móveis e equipamentos - R$ 16.800,00 - Consta a peça 71, p. 14, nota fiscal no valor de R$ 642,60 e à peça 68, p. 24, nota fiscal no valor de R$ 4.656,00, nota fiscal no valor de R$ 2.400,00 à peça 65, p. 52, nota fiscal no valor de R$ 500,00 à peça 65, p. 62;
4.6	Energia Elétrica - R$ 6.000,00 - não consta documento comprobatório para este item;
4.7	Agua e Esgoto - R$ 4.800,00 - não consta documento comprobatório para este item;
4.8	Motoboy- R$ 4.800,00 - não consta documento comprobatório para este item;
4.9	Rádios Comunicadores - R$ 18.000 00 - não consta documento comprobatório para este item;
4.10	Material de escritório - R$ 7.000,00 - não consta documento comprobatório para este item;
4.11	Instalação da Rede do Escritório - R$ 2.000,00 - não consta documento comprobatório para este item;
4.12	Assessoria de Imprensa Nacional - R$ 10.000,00 - não consta documento comprobatório para este item;
5.0	IMPOSTOS/RECOLHIMENTOS
5.1	CPMF - R$ 6.118,23 - não consta documento comprobatório para este item; 
4.3.1.1	Valor total previsto no Plano de Trabalho aprovado: R$ 1.616.180,23 (confirmado à peça 1, p. 2) 
4.3.1.2	Valor total das despesas comprovadas: R$ 400.210,80
4.3.1.3	Diferença entre o valor repassado e o valor comprovado: R$ 1.215.969,43
Análise:
4.3.2	Considerando que não restou demonstrado o nexo de causalidade com o plano de trabalho aprovado pelo Ministério da Cultura na totalidade dos documentos apresentados às peças 58 a 78, preliminarmente, cabe destacar os critérios utilizados para a aceitação ou não dos comprovantes apresentados pelos responsáveis:
4.3.2.1	Verifica-se que os documentos acostados às peças 59 a 62 e 75 a 78, são constituídos por publicações acerca das atividades realizadas no âmbito da 5ª Bienal de Arte e Cultura da UNE e relativas ao CUCA (Circuito Universitário de Cultura e Arte) . Não identificamos atividades culturais nas sedes dos CUCAS de Vitória (ES) , Campina Grande (PB) e Barra do Garça (MT) ;
4.3.2.2	Especificamente quanto aos documentos comprobatórios de despesas constantes às peças 63 a 74, devemos considerar que, na fiscalização dos gastos públicos, privilegia-se, como princípio básico, a inversão do ônus da prova. Cabe ao gestor demonstrar a boa aplicação dos dinheiros e valores públicos sob sua responsabilidade (art. 70, parágrafo único, da Constituição Federal e art. 93 do Decreto-Lei 200/1967, c/c o art. 66 do Decreto 93.872/1986) . A boa-fé não pode ser presumida, devendo ser demonstrada e comprovada a partir dos elementos que integram os autos (Acórdão 1895/2014-TCU-Segunda Câmara) ;
4.3.2.3	Assim, apesar de todos os documentos comprobatórios apresentados conterem o carimbo identificando o título e o número do Pronac, não podemos aceitar elementos comprobatórios que não demonstrem que os gastos guardam consonância com os eventos objeto do convênio, porquanto foram apresentados diversos recibos e notas fiscais relativos a despesas, sem identificação da finalidade ou que, no mínimo, possam estabelecer o nexo causal entre as referidas despesas e o evento, ou seja, foram apresentados documentos comprobatórios relativos a aquisições de bens ou serviços não contempladas no plano de trabalho;
4.3.2.4	Ademais, a grande quantidade de recibos e notas fiscais referentes a gastos efetuados com táxi, restaurantes e bares, atentam contra o princípio da moralidade dos gastos com recursos públicos, porquanto evidenciam gastos em proveito próprio ou alheio que não se comprovaram necessários à execução do objeto do convênio;
4.3.2.5	Dessa forma, consideramos também como comprovação de despesas apenas a soma dos valores que não ultrapassam o valor previsto para cada item constante no plano de trabalho, porquanto, conforme consta à peça 1, p. 4-6, houve estudo técnico realizado pelo Ministério da Cultura readequando os valores de cada item proposto pelo convenente, devendo ser respeitados os limites impostos pelo concedente para a liberação dos recursos;
4.3.2.6	Assim, afigura-se que o objeto do convênio foi parcialmente cumprido, porquanto não foram executadas atividades culturais nas sedes dos CUCAS de Vitória (ES) , Campina Grande (PB) e Barra do Garça (MT) e em razão dos diversos itens previstos no plano de trabalho cujas despesas não foram comprovadas;
4.3.2.7	Ademais, a Advogada da União, ao emitir parecer jurídico prévio à celebração do Convênio 431/2006 (peça 1, p. 64-66) , menciona que o convênio tem por objeto a realização da 5ª Bienal de Arte e Cultura da UNE, na cidade do Rio de Janeiro, além da promoção de atividades culturais nas sedes dos CUCAS de Vitória (ES) , Campina Grande (PB) e Barra do Garça (MT) . Considerando que não houve menção, no plano de trabalho do Convênio 431/2006, à realização de atividades em CUCAs de outros estados que não aqueles constantes no plano de trabalho e considerando ainda que foi o próprio Ministério da Cultura, órgão concedente, que levantou a referida irregularidade, concluímos que não procede a alegação de que o projeto tinha âmbito nacional;
4.3.2.8	Concluímos quanto ao item ora examinado, seguindo o critério de aceitação apenas dos documentos apresentados que possuem nexo de causalidade com o plano de trabalho aprovado pelo Ministério da Cultura e cujas despesas tenham sido realizadas em localidades previstas no termo de convênio, em que pese o fato de constar, em todos os documentos comprobatórios encaminhados pelos responsáveis, o carimbo identificando o título e o número do Pronac, com base na análise efetuada no subitem 4.3.1 supra restou demonstrado que o valor total das despesas efetivamente comprovadas é de R$ 400.210,80, devendo ser considerado como débito a diferença em relação ao valor repassado, ou seja, R$ 1.215.969,43;
d) comprovação de despesas realizadas em datas anterior ou posterior à vigência do convênio, em desconformidade com a cláusula oitava, parágrafo segundo, do termo de convênio e com o disposto no art. 82, V, da IN/STN 01/1997;
Alegações de defesa:
4.4	Foram desconsideradas as despesas anteriores à vigência do convênio, para fins de elaboração da nova prestação de contas. Finalmente, recorre-se, uma vez mais, à jurisprudência dessa Corte de Contas já explicitada no item "b" acima, acrescida do enunciado associado ao Acórdão 6788/2011-TCU-Segunda Câmara, de 23/8/2011, cujo Relator foi o Ministro Augusto:
Enunciado relacionado: A utilização dos recursos fora do prazo de vigência do convênio, desde que haja pertinência com o objeto do ajuste, não é motivo, por si só, para a imputação de débito.
Análise:
4.4.1	Considerando que na nova documentação apresentada foram excluídos os documentos comprobatórios de despesa anteriores à vigência do convênio, acatamos a alegação de defesa;
e) realização de despesas com pagamento de pessoal da convenente, configurando "taxas administrativas", em desconformidade com a cláusula sexta, parágrafo terceiro, do termo de convênio e com o disposto no art. 8 2, incisos I e II, da IN/STN/01/1997 e nos Acórdão 936/2007-TCU-Plenário e 2161/2007-1ª Câmara;
Alegações de defesa:
4.5	Todas as despesas realizadas no convênio possuem nexo de causalidade com a execução da avença, consoante demonstrado nos documentos ora apresentados, visto que cada documento informado na Planilha Explicativa (anexo 2) está relacionado ao efetivo documento de liquidação apresentado na presente oportunidade (anexo 3) ;
Análise:
4.5.1	O plano de trabalho do Convênio 431/2006, à peça 47, p. 35-41, prevê despesas com prestação de serviços, mas em nenhum momento há menção à possibilidade de pagamento de pessoal da convenente. Além disso, a cláusula sexta, parágrafo terceiro do termo do convênio, estabeleceu que era expressamente vedado o pagamento de gratificação, consultoria, assistência técnica ou vantagem, a dirigentes, associados ou servidores que estejam lotados ou em exercício em qualquer dos entes partícipes, e o pagamento de despesas a título de taxa de administração, de gerência ou similar (peça 47, p. 50) e o art. 8º da IN STN 1/1997, vigente à época, também vedava despesas a título de taxa de administração, de gerência ou similar.
4.5.2	Ocorre que, na documentação encaminhada pelos responsáveis, identificamos como documentos aptos a comprovarem despesas apenas as nota fiscais no valor de R$ 73.500,00 (peça 65, p. 138) e no valor de R$ 4.500,00 (peça 65, p. 141) referentes à Assessoria Jurídica prestada pelo escritório Cesnik, Quintino e Salinas Advogados e, mesmo assim, aceitamos apenas o valor total de R$ 4.500,00, tendo em vista que esse era o valor máximo autorizado pelo Ministério da Cultura para o item "Assessoria Jurídica" (peça 1, p. 6) .
4.5.3	Tendo em vista que as referidas despesas foram glosadas em parte na análise procedida no subitem 4.3.1 supra, concluímos que podem ser acolhidas em parte as alegações de defesa dos responsáveis quanto a esse ponto;
f) apresentação de despesas com comprovação por notas e cupons fiscais em que consta carimbo de referência a outro convênio da UNE com o MinC, em desconformidade com cláusula sexta, parágrafo primeiro, do termo de convênio;
Alegações de defesa:
4.6	Trata-se de erro material, portanto, os comprovantes não relacionados ao Convênio 431/2006 devem ser desconsiderados. Além disto, invoca-se a jurisprudência dessa Corte de Contas já explicitada nos itens "b" e "d" acima;
Análise:
4.6.1	Acatamos as alegações de defesa quanto a esse item, tendo em vista que os documentos irregulares foram excluídos da nova prestação de contas;
g) apresentação de extrato bancário onde constam transferências de grande parte dos recursos do convênio (R$ 1.250.000,00) para outra conta da convenente, em desconformidade com cláusula oitava, parágrafo primeiro, alínea "g", do termo de convênio e em desacordo com o art. 20 da IN/STN 1/1997;
Alegações de defesa:
4.7	Ainda que se admita a retirada da conta do convênio para a conta da entidade, devido a liberação intempestiva dos recursos pela concedente, repise-se, somente 2 dias antes do evento, a convenente já tinha se comprometido com os fornecedores programados no Plano de Trabalho aprovado para cumprimento do objeto do Convênio 431/2006. Devido ao pouco tempo disponível, o banco não liberou o gerenciador financeiro da conta convênio (token para liberação de senha) , portanto, não seria possível a sua movimentação, tendo em vista que os gestores já estavam no estado em que seria realizado o evento. Esse procedimento se mostrava imprescindível àquele momento em razão de que a UNE se via impossibilitada de realizar movimentação bancária via cheque ou outro tipo de transferência. Em face disso, a transferência de recursos para conta da entidade visou, tão-somente, a quitação de serviços contratados para a execução do Convênio e todas as despesas realizadas e, mesmo na conta institucional da convenente, possuem nexo causal com o Plano de Trabalho. Tal afirmativa pode ser comprovada pela análise contextualizada do documento liquidação e pagamento para os serviços relacionados ao Plano de Trabalho. Assim, embora tenha havido transferência equivocada de recursos da conta específica do Convênio para conta da entidade, a aplicação destes recursos foi realizada na execução do Convênio;
Análise:
4.7.1	O art. 20, caput, da IN/STN/ 1/97 prevê claramente que os recursos devem ser mantidos em conta bancária específica, somente permitidos saques para pagamento de despesas constantes do Programa de Trabalho ou para aplicação no mercado financeiro, nas hipóteses previstas em lei ou na referida Instrução Normativa, devendo sua movimentação realizar-se, exclusivamente, mediante cheque nominativo, ordem bancária, transferência eletrônica disponível ou outra modalidade de saque autorizada pelo Banco Central do Brasil, em que ficassem identificados sua destinação e, no caso de pagamento, o credor;
4.7.2	A irregularidade da movimentação de recursos fora da conta específica do convênio não foi negada, nem tampouco, afastada nas alegações de defesa apresentadas pelos responsáveis, sendo que, tendo em vista que a referida irregularidade também foi constatada na ocorrência descrita na alínea 'h" abaixo, procederemos ao exame da questão logo abaixo em conjunto com aquela;
4.7.3	Todavia, considerando que, nos subitens 4.3.1 e 4.3.2.8 supra, acatamos como valor efetivamente comprovado o montante de R$ 400.210,80, e tendo em vista que o referido montante foi apurado com base em documentos comprobatórios que guardam consonância com o objeto do convênio, entendemos que a movimentação dos recursos fora da conta específica não compromete a aceitação daqueles valores, porquanto resta claro que deverá ser considerado como débito a diferença entre os valores efetivamente comprovados e o valor total conveniado. Além disso, o montante de despesas efetivamente impugnado é muito próximo do valor contestado nesse item.
h) movimentação de R$ 425.250,00 fora da conta corrente específica do convênio, com infringência a cláusula sexta do termo de convênio e sem que haja correspondência de tais valores com despesas indicadas na relação de pagamentos, inviabilizando a configuração do nexo de causalidade entre os recursos do convênio e as despesas realizadas, e sem estarem suportadas por documentos fiscais comprobatórios, em desconformidade com cláusula oitava, parágrafo primeiro, alínea "g", do termo de convênio e em desacordo com o art. 20 da IN/STN 01/1997;
Alegações de defesa:
4.8	Com a juntada de nova documentação, é possível estabelecer o nexo de causalidade entre os recursos do Convênio e as despesas realizadas; 
Análise:
4.8.1	Foi identificado que o referido valor foi movimentado fora da conta específica, sem que houvesse correspondência de tais valores com despesas indicadas na relação de pagamentos, inviabilizando a configuração do nexo de causalidade entre os recursos do convênio e as despesas realizadas, com agravante de não estarem suportadas por documentos fiscais comprobatórios, em desconformidade com cláusula oitava e art. 20, caput, da IN/STN/ 1/97;
4.8.2	Nesse ponto, cabe observar que o TCU tem jurisprudência muito sólida segundo a qual a movimentação de recurso fora da conta específica é causa para impugnação de despesa (Acórdão 1805/2016-TCU-Primeira Câmara) . Só em casos excepcionais, tais despesas podem ser aceitas. Assim, nos documentos comprobatórios de despesas que foram aceitos no subitem 4.3.1 supra, entendemos que existem indícios sólidos de que as despesas foram pagas com recursos do convênio ora analisado.
4.8.3	Dessa forma, resta configurada como irregularidade grave apenas o fato do referido valor ter sido movimentado fora da conta específica, porquanto verificamos que, em todos os documentos comprobatórios de despesa encaminhados pelo responsável, na nova defesa ora analisada, consta o título e o número Pronac, ou seja, não é a ausência de identificação que determinou a glosa de despesas, mas sim a ausência de correlação entre a descrição genérica que consta no corpo da nota fiscal e/ou recibo e a descrição da aquisição de bens ou serviços que estava prevista no plano de trabalho;
4.8.4	Assim, tendo em vista que será glosada e considerada como débito a diferença entre os valores efetivamente comprovados, conforme subitens 4.3.1 e 4.3.2.8 supra, e o valor total do convênio, resta claro que o valor de R$ 425.250,00 movimentado fora das conta específica automaticamente estará incluído no valor considerado como débito;
i) ausência de demonstração de receitas de aplicações financeiras, contrariando o disposto na cláusula terceira, inciso II, alínea "a", do termo de convênio e com inobservância do art. 20 da IN/STN 01/1997; 
Alegações de defesa:
4.9	Assim como outras impropriedades identificadas, trata-se apenas de erro formal, não devendo ser considerado como irregularidade. Ressalta-se que o próprio TCU assevera a existência "o saldo credor da conta específica em 24/8/2007 (extrato mais recente identificado nos autos) , era de R$ 683,66, com um saldo em aplicação financeira de R$ 26.514,27." Nessas circunstâncias, é entendimento dessa Egrégia Corte de Contas que ditas falhas não podem ensejar a aplicação de quaisquer penalidades. Veja-se: Acórdão 332/2007-TCU-Primeira Câmara;
Análise:
4.9.1	Pondera-se que o possível débito apurado será corrigido a partir da entrada dos recursos na conta da UNE (25/1/2007) , ou seja, o referido valor de R$ 26.514,27, referente ao saldo de aplicações financeiras auferidos até 24/8/2007 já estarão incluídos no débito atualizado. Da mesma forma, o valor de R$ 683,66, referente ao saldo na conta movimento já estará incluído na diferença entre o valor total repassado e os valores efetivamente comprovados, ou seja, no débito apurado (peça 24, p. 103) ;
j) falta de comprovação da integralização da contrapartida da convenente, no valor previsto de R$ 130.374,80 na conta corrente do convênio, ou apresentação de GRU de devolução de recursos não utilizados, contrariando o disposto na cláusula terceira, inciso II, alínea "a", do termo de convênio e o previsto nos incisos II e XIII do art. 7 2 da IN/STN 01/1997. 
Alegações de defesa:
4.10	De fato, com avaliação dos extratos bancários apresentados no processo, não restou identificado o depósito correspondente. Sendo assim, este valor deve ser considerado para devolução.
Análise:
4.10.1	Diante do reconhecimento por parte dos responsáveis de que o valor da contrapartida não aplicada deverá ser devolvido aos cofres do Fundo Nacional de Cultura, devemos considerar no cálculo do referido valor os seguintes entendimentos firmados por este Tribunal:
4.10.1.1	No Acórdão 2423/2015-TCU-Segunda Câmara, no sentido de que a não aplicação de contrapartida por convenente enseja a devolução ao ente repassador da quantia que deveria ter sido aplicada. O montante devido deve ser obtido a partir da incidência de percentual - extraído da relação original entre contrapartida e recursos repassados pelo concedente - sobre os recursos transferidos e corretamente aplicados;
4.10.1.2	No Acórdão 7839/2016-TCU-Segunda Câmara, no sentido de que, no caso de débito relativo à não aplicação de contrapartida de convênio, a atualização monetária deve ser calculada a partir do fim da vigência do ajuste, uma vez que a contrapartida pode ser aplicada ao longo de sua execução, e;
4.10.1.3	No Acórdão 620/2014-TCU-Segunda Câmara, no sentido de que a devolução do valor equivalente à contrapartida não aplicada é da responsabilidade do convenente e não do gestor que deu causa à irregularidade. Com o fim de manter a proporcionalidade estabelecida no acordo, a recomposição à União deve corresponder à parcela dos recursos federais que substituíram, indevidamente, o valor da contrapartida na execução do convênio.
4.10.1.4	Assim, impõe-se que seja aplicada a seguinte regra de proporcionalidade para a devolução, aos cofres do Fundo Nacional de Cultura, pela UNE - União Nacional dos Estudantes, do valor referente à parcela dos recursos federais que substituíram, indevidamente, o valor da contrapartida na execução do convênio:
130.374,80X100/1.616.180,23=8,06%
8,06%X 400.210,80=32.284,39
5.	Dessarte, as contas dos responsáveis devem ser julgadas irregulares, com a imputação do débito de R$ 1.215.969,43, à União Nacional dos Estudantes - UNE, CNPJ 29.258.597/0002-31, solidariamente, com Rovilson Sanches Portela, CPF XXX.002.831-XX, Tesoureiro, e Gustavo Lemos Petta, CPF XXX.202.198-XX, Presidente, devendo tal quantia sofrer os consectários legais a partir de 25/1/2007, conforme subitem 2.7 supra.
6.	Deve ser ainda devolvido aos cofres do Fundo Nacional de Cultura o valor apontado como débito no subitem 4.10.1.4 supra, no montante de R$ 32.284,39, referente à parcela dos recursos federais que substituíram, indevidamente, o valor da contrapartida na execução do convênio, que deverá ser imputado somente à União Nacional dos Estudantes - UNE, a partir de 21/7/2007 (conforme subitens 4.10.1.2 e 4.10.1.3) ;
7.	Cabível, ainda, diante da gravidade dos fatos narrados nos autos, aplicar aos responsáveis a multa capitulada no art. 57 da Lei 8.443/1992, cabendo ainda assinalar que não houve, ainda, a prescrição da pretensão punitiva, considerando o prazo decenal e que: (i) as irregularidades datam do início de 2017; e que (ii) em 26/5/2015 houve o despacho autorizando a citação dos responsáveis (peça 6) , ato que interrompe a contagem do prazo prescricional. 
8.	Além disso, entendemos que não há que se falar em prejuízo ao direito de defesa, tendo em vista que:
8.1	Por meio do Ofício 1300/2007, a Coordenação de Análise de Prestação de Contas de Convênios, em 4/10/2007, concedeu prazo adicional improrrogável de 30 dias para apresentação da prestação de contas do convênio, a pedido da convenente (peça 1, p. 110-112) ; 
8.2	Decorrido o prazo concedido através do ofício do item anterior, sem manifestação da convenente, em 22/11/2007, foram concedidos 10 dias adicionais para a apresentação da prestação de contas, sob pena de instauração de tomada de contas especial, por intermédio do Ofício 1501/2007, da Coordenação-Geral de Convênios (peça 1, p. 114-117) ; 
8.3	Em 17/12/2007, informando ter recebido a documentação da prestação de contas incompleta, a Coordenação de Análise de Prestação de Contas de Convênios, em 20/12/2007, concedeu prazo adicional de 10 dias para regularização da pendência pela convenente, através do Ofício 1613/2007 (peça 1, p. 120-122) ;
8.4	Em 11/7/2013, foram enviados ao responsável e à convenente os Ofícios 112, 113 e 114/2013, para os endereços comercial da entidade e residencial do responsável em São Paulo, (peça 1, p. 158-174) , informando a não aprovação da prestação de contas, descrevendo as irregularidades observadas na documentação enviada e oferecendo a oportunidade de regularizar as pendências ou a alternativa de ressarcimento aos cofres públicos, pela devolução do montante recebido devidamente atualizado, sob pena de inscrição da entidade na conta Diversos Responsáveis do SIAFI, inclusão do CADIN e instauração da respectiva tomada de contas especial. Foi confirmado o recebimento da notificação apenas pela convenente (Ofício 113/2013) , em 22/7/2013, conforme informe dos Correios (peça 1, p. 182) ;
8.5	As irregularidades ora discutidas foram objeto de notificação aos responsáveis para apresentarem justificativas "quanto a executar e apresentar prestação de contas final dos recursos do Convênio 431/2006 em infringência a diversos dispositivos do termo do referido convênio e da Instrução Normativa STN 1/1997", encaminhada ao tesoureiro geral à época, Rovilson Sanches Portela, e "quanto à omissão no dever de garantir a que a execução e prestação de contas do Convênio 431/2006 fossem feitas em consonância com o termo do respectivo convênio e com a Instrução Normativa STN 1/1997", encaminhada ao presidente da entidade à época, Gustavo Lemos Petta; 
8.6	Diante da impossibilidade de notificação do Sr. Rovilson Sanches Portela nos endereços disponíveis, a Secretaria Executiva do MinC publicou no DOU de 10/2/2014 (peça 1, 238) o Edital de Notificação 4, de 7/2/2014, para que o responsável comprovasse a devolução da importância total impugnada, que correspondia ao valor integral dos recursos repassados pelo MinC no Convênio 431/2006, ou seja, R$ 1.485.805,43, devidamente corrigidos.
CONCLUSÃO
9.	Em face da análise promovida nos itens 4 a 8 da seção "Exame Técnico", propõe-se rejeitar em parte as alegações de defesa apresentadas, conjuntamente, pela União Nacional dos Estudantes (CNPJ 29.258.597/0002-31) , pelo Sr. Rovilson Sanches Portela (CPF XXX.002.831-XX) , na condição de tesoureiro e responsável pelo gerenciamento dos recursos à época dos fatos, e Sr. Gustavo Lemos Petta, CPF XXX.202.198-XX, Presidente, uma vez que não foram suficientes para sanear totalmente as irregularidades a eles atribuídas, e tendo em vista que não constam dos autos elementos que permitam reconhecer a boa-fé dos responsáveis, propõe-se que as suas contas sejam julgadas irregulares, nos termos do art. 202, § 6º, do RI/TCU, e que os responsáveis sejam condenados solidariamente em débito, bem como lhes seja aplicada a multa prevista no art. 57 da Lei 8.443/1992, em razão da falta de comprovação da boa e regular aplicação dos recursos que lhes foram repassados por força do Convênio 431/2006 (SIAFI/SICONV 578904) .
10.	Em atenção ao item 45 da seção III.1.5, do documento "Orientações para elaboração de documentos técnicos de controle externo", aprovado pela Portaria-Segecex 28, de 7 de dezembro de 2010, cabe informar que restou caracterizado o seguinte: 
10.1	Irregularidades não justificadas: itens previstos no plano de trabalho que não foram executados ou foram executados a menor, realização de despesas que não guardam conformidade com o plano de trabalho aprovado e contrapartida não executada;
10.2	Responsáveis: União Nacional dos Estudantes (UNE) , na condição de convenente e os Srs. Rovilson Sanches Portela, que teve responsabilidade direta pelos atos praticados na execução do convênio, conforme registrado no Relatório de Tomada de Contas Especial 16/2014, no qual consta que o Sr. Gustavo Lemos Petta designou-o como seu representante legal (peça 1, p. 44) para a condução administrativa e financeira do Convênio 431/2006, conforme registrado na procuração específica a ele concedida pelo presidente da entidade, em 28/9/2006 (peça 1, p. 48) , restando clara, conforme concluído no subitem 2.6.2 supra, a culpa in vigilando do Sr. Gustavo Lemos Petta, seguindo entendimento firmado no Acórdão 10463/2012-TCU-Segunda Câmara;
10.3	Conduta culposa: Os Srs. Gustavo Lemos Petta e Rovilson Sanches Portela eram om responsáveis pela gestão física e financeira do convênio em questão e, no entanto, não adotaram as medidas necessárias para que o objeto proposto originalmente no Plano de Trabalho fosse integralmente executado, restando sem comprovação o valor de R$ 1.215.969,43, conforme apurado no subitem 3.1 supra;
10.4	Nexo de causalidade: conforme jurisprudência deste Tribunal (Acórdão 1663/2014-TCU-Primeira Câmara, 883/2014-TCU-1ª Câmara, 459/2014-TCU-1ª Câmara, 399/2001-TCU-2ª Câmara, dentre outros) , a mera execução física do objeto, por si só, não comprova que os recursos foram aplicados corretamente, cabendo ao responsável demonstrar ainda o nexo causal entre os recursos que lhe foram repassados e a consecução do objeto, de forma a comprovar a boa e regular aplicação dos recursos públicos. Restou demonstrada a inobservância da cláusula terceira, inciso II, alíneas "a" e "c"; do parágrafo primeiro da cláusula sexta e alínea "g" do parágrafo primeiro da cláusula oitava, do termo de convênio, bem como a inobservância do disposto no art. 24, inciso II, da Lei 8.666/1993 e o previsto nos incisos II e XIII do art. 7º e art. 20 da IN/STN/1/1997;
10.5	Culpabilidade: por força do art. 70, parágrafo único, da Constituição Federal, do art. 93 do Decreto-Lei 200/1967 e do art. 66 do Decreto 93.872/1986, compete exclusivamente ao gestor o ônus de provar a aplicação regular dos recursos públicos recebidos, cita-se, in verbis, os dispositivos:
Art. 70, parágrafo único, da Constituição Federal:
Parágrafo único. Prestará contas qualquer pessoa física ou jurídica, pública ou privada, que utilize, arrecade, guarde, gerencie ou administre dinheiros, bens e valores públicos ou pelos quais a União responda, ou que, em nome desta, assuma obrigações de natureza pecuniária. (Redação dada pela Emenda Constitucional 19, de 1998) 
Decreto-Lei 200/1967:
Art. 93. Quem quer que utilize dinheiros públicos terá de justificar seu bom e regular emprego na conformidade das leis, regulamentos e normas emanadas das autoridades administrativas competentes.
Decreto 93.872/1986:
Art. 66. Quem quer que receba recursos da União ou das entidades a ela vinculadas, direta ou indiretamente, inclusive mediante acordo, ajuste ou convênio, para realizar pesquisas, desenvolver projetos, estudos, campanhas e obras sociais ou para qualquer outro fim, deverá comprovar o seu bom e regular emprego, bem como os resultados alcançados. 
10.6	Dessa forma, é possível concluir a ausência de boa-fé dos responsáveis, Srs. Rovilson Sanches Portela e Gustavo Lemos Petta, sendo que tinham consciência dos atos que praticaram, não havendo excludentes de culpabilidade.
INFORMAÇÕES ADICIONAIS
11.	Cabe reiterar que o processo Processo 016.244/2012-5 trata de representação feita pelo Ministério Público junto ao TCU para apurar irregularidades entre diversos convênios nos quais a UNE figurou como entidade beneficiada. Entre esses convênios encontra-se o convênio 431/2006 (SIAFI/SICONV 578904) , cujo valor total é de R$ 1.616.180,23, firmado com o Ministério da Cultura.
12.	O processo conexo citado no item anterior já foi instruído, com proposta de mérito, e está aguardando pronunciamento do Relator. Na ocasião, foi proposto naqueles autos, analisar somente as irregularidades que não tenham resultado em dano ao erário, de modo que as irregularidades ensejadoras de débito seriam tratadas neste processo. Nesse sentido, entende-se que não há reflexo entre as decisões proferidas nos dois processos.
PROPOSTA DE ENCAMINHAMENTO
13.	Diante do exposto, submetem-se os autos à consideração superior, propondo:
	a) rejeitar as alegações de defesa apresentadas por Rovilson Sanches Portela, conjuntamente com a União Nacional dos Estudantes - UNE e Gustavo Lemos Petta;
b) julgar irregulares as contas do Sr. Rovilson Sanches Portela, CPF XXX.002.831-XX, na condição de tesoureiro da entidade, do Sr. Gustavo Lemos Petta - CPF XXX.202.198-XX, na condição de Presidente da entidade, à época das irregularidades, e da União Nacional dos Estudantes - UNE, CNPJ 29.258.597/0002-31, na condição de entidade convenente, nos termos dos arts. 1º, inciso I, e 16, inciso III, alíneas "b" e "c", da Lei 8.443/1992, em razão das irregularidades apuradas na gestão dos recursos recebidos do Fundo Nacional de Cultura, destinados à realização do Projeto Pronac 06-6120 relativo ao Convênio 431/2006 (SIAFI/SICONV 578904) , condenando-os, solidariamente, ao pagamento das importâncias especificadas, atualizadas monetariamente e acrescidas dos juros de mora, calculados a partir da data original do débito até a sua efetiva quitação, fixando-lhes o prazo de 15 (quinze) dias, para comprovar, perante o Tribunal, o recolhimento das referidas quantias aos cofres do Fundo Nacional de Cultura, nos termos do art. 23, inciso III, alínea "a", da citada Lei c/c o art. 214, inciso III, alínea "a", do Regimento Interno/TCU, da seguinte forma:
b.1) débito de responsabilidade da União Nacional dos Estudantes - UNE, CNPJ 29.258.597/0002-31, solidariamente, com os Srs. Rovilson Sanches Portela, CPF XXX.002.831-XX, e Gustavo Lemos Petta, CPF XXX.202.198-XX (peça 82) :
	VALOR ORIGINAL (R$) 
	DATA DA OCORRÊNCIA

	1.215.969,43
	25/1/2007

 			        Valor atualizado até 7/3/2017: R$ 3.669.361,35
b.2) débito de responsabilidade exclusiva da União Nacional dos Estudantes - UNE, CNPJ 29.258.597/0002-31 (peça 83) :
	VALOR ORIGINAL (R$) 
	DATA DA OCORRÊNCIA

	32.284,39
	21/7/2007

 			        Valor atualizado até 7/3/2017: R$ 91.961,48
	c) aplicar, individualmente, à União Nacional dos Estudantes - UNE, CNPJ 29.258.597/0002-31, e aos Srs. Rovilson Sanches Portela, CPF  XXX.002.831-XX, e Gustavo Lemos Petta, CPF XXX.202.198-XX, a multa prevista no art. 57, da Lei  8.443/92 c/c o artigo 267 do Regimento Interno do TCU, fixando-lhes o prazo de 15 (quinze) dias, a contar da notificação, para que comprovem, perante o Tribunal, o recolhimento da referida quantia aos cofres do Tesouro Nacional, atualizada monetariamente, a contar da data do Acórdão até a data do efetivo recolhimento, caso não seja paga no prazo estabelecido, na forma da legislação em vigor;
	d) autorizar, desde logo, nos termos do art. 28, inciso II, da Lei 8.443/1992, a cobrança judicial das dívidas caso não atendidas às notificações; 
	e) autorizar, caso requerido e se o processo não tiver sido remetido para cobrança judicial, o parcelamento das dívidas em até 36 (trinta e seis) parcelas mensais e consecutivas, nos termos do art. 26 da Lei 8.443/1992 c/c o art. 217 do RI/TCU, fixando-se o vencimento da primeira parcela em 15 dias, a contar do recebimento da notificação, e os das demais a cada 30 dias, devendo incidir sobre cada valor mensal os correspondentes acréscimos legais, na forma prevista na legislação em vigor, bem como esclarecer ao responsável que, em caso de parcelamento da dívida, a falta de pagamento de qualquer parcela importará no vencimento antecipado do saldo devedor (art. 217, § 2º, do RI/TCU) ; 
	f) encaminhar cópia da deliberação que vier a ser proferida, acompanhada do relatório e voto que a fundamentarem, ao Procurador-Chefe da Procuradoria da República no Estado de São Paulo, nos termos do § 3º do art. 16 da Lei 8.443/1992 c/c o § 7º do art. 209 do Regimento Interno do TCU".
2.	O Ministério Público junto ao TCU manifestou-se de acordo com a proposta da unidade técnica.
	É o relatório.

8.1. Wladimyr Vinycius de Moraes Camargos (OAB/DF 39.918), Sarah Guimarães de Carvalho (OAB-DF 40905), Luene Gomes Santos (OAB/DF 16727), José Nelson Vilela Barbosa Filho (OAB/PE 16302) e outros, representando Rovilson Sanches Portela, Gustavo Lemos Petta e União Nacional dos Estudantes - UNE.

Subprocurador-Geral Lucas Rocha Furtado.

TOMADA DE CONTAS ESPECIAL. CONVÊNIO. REALIZAÇÃO DA 5ª BIENAL DE ARTE E DE CULTURA DA UNE. ATIVIDADE DE CULTURA E ARTE. RETIRADA DOS RECURSOS DA CONTA ESPECÍFICA DO CONVÊNIO. EXISTÊNCIA DE OUTROS AJUSTES COM O GOVERNO FEDERAL PARA O MESMO OBJETO. PATROCÍNIO DE EMPRESAS PÚBLICAS. NÃO COMPROVAÇÃO DA QUASE TOTALIDADE DAS AÇÕES. APRESENTAÇÃO DE COMPROVANTES DE DESPESAS FORA DA FINALIDADE DO CONVÊNIO (MEDICAMENTOS, BEBIDAS ALCOÓLICAS, CHOCOLATE, CHICLETE, RECARGA DE CELULAR, PRODUTOS DE HIGIENE PESSOAL, COMBUSTÍVEL, DENTRE MUITOS OUTROS). CITAÇÃO DA CONVENENTE E DOS DIRIGENTES DA ENTIDADE. REJEIÇÃO DE GRANDE PARTE DAS ALEGAÇÕES DE DEFESA. CONTAS IRREGULARES. DÉBITO. MULTAS.

TOMADA DE CONTAS ESPECIAL (TCE)

Secretaria de Controle Externo no Estado de São Paulo (SECEX-SP).

Trata-se de tomada de contas especial instaurada pelo Ministério da Cultura em face da impugnação total de despesas do Convênio 431/2006, firmado com a União Nacional dos Estudantes (UNE) . O ajuste em comento tinha por objeto a realização da 5ª Bienal de Arte e Cultura da UNE, que ocorreu entre 27 de janeiro e 2 de fevereiro de 2007 na cidade do Rio de Janeiro/RJ, além da promoção de atividades culturais (Circuito Universitário de Cultura e Arte) nos municípios de Vitória/ES, Campina Grande/PB e Barra do Garça/MT.
2.	Para o cumprimento desses objetos, a União desembolsou R$ 1.485.805,43, ficando a UNE responsável por R$ 130.374,80, a título de contrapartida. O plano de trabalho aprovado previa que o recurso seria utilizado em finalidades intrínsecas aos eventos. As despesas de maior vulto estão relacionadas ao pagamento de cachês dos diversos artistas, montagem dos espaços (palco, som e iluminação) , impressão de livros e passagens aéreas.
3.	São responsáveis neste processo a entidade convenente, sr. Rovilson Sanches Portela, tesoureiro geral, signatário do plano de trabalho, do convênio e da prestação de contas, e responsável pela execução do objeto (peça 1, p. 258) , e sr. Gustavo Lemos Petta, presidente da UNE. Este último deve ser incluído no polo passivo da presente demanda porque competia estatutariamente a ele a representação da UNE e, por ter delegado seus poderes a Rovilson, responde solidariamente pelos atos praticados no exercício da delegação. A procuração era expressa no sentido de conferir amplos poderes ao outorgado para fazer-se representar perante o Ministério da Cultura (peça 1, p. 48) .
4.	Gostaria de ressaltar o entendimento desta Corte de Contas que, por meio do Acórdão 2763/2011-TCU-Plenário, julgou incidente de uniformização de jurisprudência, pacificando a responsabilidade solidária da pessoa jurídica de direito privado e dos administradores da entidade quando houver dano ao erário na execução de convênios firmados com o Governo Federal. Trata-se de hipótese em que incide o art. 70, parágrafo único, da Constituição, na medida em que os representantes da UNE administraram recursos públicos, assumindo, com isso, a responsabilidade pela correta execução do objeto.
5.	Em relação à 5ª Bienal, é importante destacar que a UNE também captou recursos, a título de patrocínio, junto a quatro empresas estatais (Banco Nacional de Desenvolvimento Econômico e Social - BNDES -, Centrais Elétricas Brasileiras S/A - Eletrobrás -, Petróleo Brasileiro S/A - Petrobras - e Caixa Econômica Federal) . O montante total obtido nessas quatro fontes foi de R$ 460.000,00. 
6.	À época do ajuste em apreço, a UNE mantinha outros convênios com o Governo Federal para realização de atividades semelhantes àquela que se está a examinar. A título de exemplo, o plano de trabalho do convênio 550/2006 (peça 57, p. 17 e seguintes, do TC Processo 016.244/2012-5) , destinado ao projeto "Cinema UNE em movimento", contém itens de despesa idênticos, como é o caso da exibição de filmes, aquisição de passagens aéreas, gastos com hospedagem e alimentação, dentre outros. 
7.	Diante dessa multiplicidade de fontes de recursos, a convenente e seus dirigentes deveriam redobrar sua atenção quanto à relação causal das despesas. Dito de outro modo, nesse contexto torna-se ainda mais importante demonstrar que o recurso de origem "A" pagou o serviço "X", que o dinheiro do convênio "B" foi utilizado para a implantação do item "Y" e assim por diante. Não foi o que ocorreu no caso concreto. Pelo contrário, o que se observa na prestação de contas é uma confusão generalizada, não sendo possível estabelecer o nexo de causalidade entre a maior parte dos comprovantes de despesas e os recursos repassados no presente convênio. 
8.	Esse liame seria de fácil demonstração caso a convenente tivesse seguido a Instrução Normativa STN 1/1997 (art. 20) e a cláusula sexta do convênio, que obrigavam a manutenção dos recursos na conta corrente específica do ajuste. Tão logo houve o crédito dos recursos, grande parte (R$ 1.250.000,00) foi transferida para outra conta mantida pela UNE (Banco do Brasil, Ag. 1537-7, c/c 10128-1) , dificultando, assim, a verificação do uso do montante repassado. Ao que tudo indica, essa segunda conta era utilizada para o pagamento de despesas ordinárias da entidade. O único pagamento efetuado na conta específica do convênio foi de R$ 18.010,00. O restante (R$ 217.795,43 = R$ 1.485.805,43 - R$ 1.250.000,00 - R$ 18.010,00) foi transferido para contas não identificadas.
9.	Chama atenção a justificativa dada pelos responsáveis quanto à movimentação bancária irregular. Em um primeiro momento, afirmam que fizeram as transferências na tentativa de evitar prováveis bloqueios judiciais, pois a entidade possuía algumas dívidas não quitadas junto a alguns fornecedores. O argumento é altamente reprovável, pois mostra a conduta espúria dos administradores, evidenciando que rotineiramente não cumpriam as obrigações assumidas. Em acréscimo, grande parte dos recursos transitou por uma segunda conta corrente da UNE, de forma que eventual bloqueio judicial atingiria todos os ativos financeiros da entidade, independentemente da instituição financeira ou da conta. Logo, não é razoável a justificativa.
10.	Em um segundo momento, os responsáveis trouxeram argumento completamente diferente que, por certo, fragiliza todo o conjunto. Alegaram que a liberação de recursos pelo poder concedente foi intempestiva (dois dias antes do início da 5ª Bienal) , que o banco não teria fornecido o token para liberação da senha e que o evento ocorreu em cidade diversa da agência bancária. Por isso, para honrar os compromissos assumidos, os administradores se viram diante da necessidade de transferir recursos para outra conta da UNE. 
11.	O argumento não pode ser aceito. Ainda que tenha ocorrido atraso na liberação dos recursos, cabia aos responsáveis tomar as providências junto ao Banco do Brasil para que toda a movimentação bancária obedecesse aos normativos vigentes à época e respeitasse as cláusulas constantes do convênio. De todo modo, a irregularidade não constitui, por si só, débito. Caso nessa segunda conta da UNE, que recebeu R$ 1.250.000,00, haja pagamento de fornecedores do convênio em apreço, é possível estabelecer o nexo de causalidade dos recursos, tornando a falha meramente formal. No entanto, essa hipótese ocorreu pouquíssimas vezes no caso concreto, como demonstrado neste voto. 
12.	Em paralelo, a prestação de contas encaminhada ao poder concedente continha irregularidades de todo tipo. Além da movimentação bancária irregular, as principais falhas encontradas foram: 
a) 	apresentação de despesas com comprovação por notas e cupons fiscais em que consta carimbo de referência a outro convênio da UNE com o Ministério da Cultura, em desconformidade com cláusula sexta, parágrafo primeiro, do termo de convênio;
b)	comprovação de despesas realizadas em datas anteriores ou posteriores à vigência do convênio, em desconformidade com a cláusula oitava, parágrafo segundo, do termo de convênio e com o disposto no art. 8º, V, da IN/STN nº 01/1997;
c) 	recibos e notas fiscais emitidos em localidades sem relação com o objeto do convênio, em desconformidade com a cláusula sexta, parágrafo primeiro, do termo de convênio;
d)	comprovação de despesas com apresentação de documentos sem identificação da convenente e do número do convênio, com descrição genérica do objeto, em desconformidade com a cláusula oitava, parágrafo segundo, do termo de convênio e com o disposto no art. 30 da IN/STN nº 01/1997; e
e) 	falta de comprovação da integralização da contrapartida da convenente, contrariando o disposto na cláusula terceira, inciso II, alínea "a", do termo de convênio e o previsto nos incisos II e XIII do art. 7º da IN/STN nº 01/1997.
13.	Mais grave que essas falhas, chama atenção o tipo de gasto realizado. O dinheiro foi utilizado para a compra de produtos que não guardam nenhuma pertinência temática com o objeto do convênio, como é o caso de remédios (dorflex e paracetamol; peça 50, p. 115) , cerveja (peça 50, p. 157) , vinhos (peça 48, p. 152 e 190, e peça 66, p. 24-25) , cachaça (peça 51, p. 9) , uísque, vodca, isotônicos e energéticos (peça 61, p. 3 e 38; peça 65, p. 155-156, peça 66, p. 24-25) , chocolate e chiclete (peça 48, p. 152) , produtos de higiene pessoal (peça 51, p. 22) , faturas de energia elétrica (peça 51, p. 53-57) ; hambúrguer na rede McDonalds (peça 51, p. 64) , contas de água e esgoto (peça 61, p.142-143) , dentre muitas outras. Vale ressaltar que todas as peças mencionadas neste parágrafo dizem respeito ao TC Processo 016.244/2012-5, uma representação que trata de irregularidades em convênios firmados por órgãos federais com a União Nacional dos Estudantes.
14.	Por tudo isso, os responsáveis indicados no parágrafo terceiro deste voto foram citados para apresentarem alegações de defesa ou recolherem aos cofres do Fundo Nacional de Cultura a integralidade do montante repassado. A Secex/SP e o Ministério Público junto ao TCU analisaram os argumentos e propuseram a rejeição deles. 
15.	Com os autos em meu gabinete, os responsáveis juntaram novos elementos, o que ensejou o retorno dos autos à unidade instrutiva. Em novos pareceres, as instâncias precedentes propuseram a irregularidade das contas de todos os arrolados, condenando-os em débito solidário, no montante de R$ 1.215.969,43, e aplicando-lhes multa. Adicionalmente, há a proposta de condenação em débito, exclusivamente em relação à UNE, de R$ 32.284,39, correspondente à falta de comprovação de aplicação da contrapartida por parte do convenente. 
16.	Acompanho parcialmente os pareceres precedentes. De início, convém destacar a ausência de comprovantes de despesas para as atividades culturais que ocorreram nos municípios de Vitória/ES, Campina Grande/PB e Barra do Garça/MT. O plano de trabalho aprovado previa o emprego de R$ 43.800,00, R$ 10.200,00 e R$ 26.020,00, respectivamente - valores que, obviamente, devem ser ressarcidos.
17.	Em relação à 5ª Bienal, a meu ver, os comprovantes de despesas só podem ser aceitos caso (requisitos cumulativos) : a) estejam previstos no plano de trabalho aprovado; b) haja identificação do convênio no comprovante original; c) o beneficiário do produto ou serviço seja a UNE; e d) haja conciliação bancária, ou seja, o valor e a data de cada documento fiscal/recibo apresentado deve ser compatível com os lançamentos bancários, seja da conta específica do convênio, seja da outra conta corrente da UNE.
18.	A Secex/SP examinou os documentos sob o prisma dos três primeiros requisitos indicados no parágrafo anterior. No entanto, tal análise mostra-se, a meu ver, incompleta, pois, em se tratando de convênios, é preciso demonstrar que o recurso federal foi utilizado para o custeio dos serviços/produtos. Dito de outro modo, é imprescindível que a despesa tenha sido paga por meio de uma das contas correntes da UNE. Nos demais pontos, acompanho na íntegra os pareceres precedentes, cujos fundamentos incorporo como razões de decidir.
19.	Com base nessa premissa, só podem ser acolhidos os seguintes dispêndios (as demais notas fiscais contêm valores para os quais não há lançamento nas contas correntes da UNE, ou seja, faltou o requisito da conciliação bancária) :
	Despesa
	Valor (R$) 
	Fonte

	Transporte Lado C 
	28.900,00 
	peça 68, p. 78

	Ambulância 
	5.000,00
	peça 70, p. 28

	Cachê de Música e de Artes Cênicas 
	1.000,00
	peça 67, p. 26

	Materiais para oficinas 
	400,00 
	peça 67, p. 24

	Cachê de Bandas (Abertura) 
	5.000,00
	peça 72, p. 23

	Cachê de Banda Nacional
	35.000,00
	peça 71, p. 15

	Cachê de Banda Nacional
	17.500,00
	peça 71, p. 20

	Cachê de Banda Nacional
	17.500,00
	peça 73, p. 42

	Palco, som e luz 
	4.000,00
	peça 65, p. 66

	Aluguel de gerador
	1.260,00
	peça 65, p. 63

	Sonorização e iluminação
	2.000,00
	peça 67, p. 44

	Cachê para o espetáculo de abertura 
	12.500,00
	peça 69, p. 46

	Cachê para o espetáculo de abertura 
	12.500,00
	peça 73, p. 41

	Hospedagem dos debatedores 
	3.000,00
	peça 68, p. 44

	Jornal da 5ª Bienal 
	2.000,00
	peça 65, p.144

	Aluguel de móveis e equipamentos 
	2.400,00
	peça 65, p. 52

	Aluguel de móveis e equipamentos 
	500,00
	peça 65, p. 62

	Despesas aprovadas
	150.460,00

20.	Portanto, o débito a ser imputado solidariamente aos responsáveis é de R$ 1.335.345,43, correspondente à diferença entre o total repassado (R$ 1.485.805,43) e o montante aceito (R$ 150.460,00) . Sobre a proposta de condenação em débito da UNE relativamente à falta de comprovação de contrapartida (R$ 32.284,39) , deixo de acolhê-la, tendo em vista tratar-se de recursos próprios da entidade.
21.	Definido o valor do débito, gostaria de ressaltar, a partir de agora, algumas irregularidades relacionadas aos comprovantes de gastos, dando especial ênfase para os documentos apresentados na última manifestação processual. 
22.	Como já afirmado, o primeiro conjunto de documentos foi apresentado na prestação de contas. Continha despesas anteriores e posteriores à vigência do convênio, o que é vedado pela Instrução Normativa STN 1/1997. Na defesa inicial, os responsáveis alegaram que o planejamento do evento teria exigido a antecipação de alguns gastos e que os comprovantes com data anterior à vigência do ajuste teriam sido emitidos no período em que já estava em andamento a negociação com o Governo Federal.
23.	A meu ver, é temerária a postura consistente em assumir compromissos sem a garantia de recursos suficientes para honrar as dívidas, até porque, como afirmado algumas vezes pelos responsáveis, a convenente carece de recursos próprios e depende essencialmente do aporte de recursos federais. A despeito disso, na última manifestação, os jurisdicionados retiraram as despesas anteriores/posteriores à vigência do convênio, juntando, em seu lugar, outros comprovantes. 
24.	A emissão de recibos e notas fiscais contemporâneas à vigência do convênio é condição necessária, mas não suficiente, para aceitar os valores. Para que seja válido o comprovante, a atividade ou o produto devem possuir um estreito vínculo com o evento objeto do ajuste, ser compatível com os valores praticados no mercado à época, dentre outros requisitos. Tais exigências não foram respeitadas no caso concreto, senão vejamos.
25.	Os responsáveis apresentaram diversas diárias de hotel no Rio de Janeiro/RJ que devem ser rejeitadas, pois, mesmo sendo despesas ocorridas dentro da vigência do convênio, as hospedagens ocorreram meses após o encerramento da 5ª Bienal de Arte e Cultura da UNE. É o caso dos elementos juntados na peça 65, p. 56/65. A mesma observação vale para o serviço de TV escuta, prestado em debate ocorrido em 27/3/2007 (peça 65, p. 88) , e para a locação de containers (peça 66, p. 43; peça 65, p. 119; peça 65, p. 220) . 
26.	Por uma única diária em um hotel de Copacabana (Rio de Janeiro/RJ) , a convenente gastou R$ 5.323,50 (peça 67, p. 29) ; em outra, o dispêndio foi de R$ 1.433,25 (peça 66, p. 52) ; em ambos os casos, os valores são manifestamente desarrazoados.
27.	O carimbo do convênio, não raro, foi colocado na cópia do recibo/documento fiscal, permitindo assim que o mesmo papel seja utilizado em outras prestações de contas. É o caso, por exemplo, dos elementos acostados à peça 64, p. 3 e 4, dentre muitos outros. Em acréscimo, muitos comprovantes contêm descrição genérica do produto ou serviço adquirido (ex.: despesa) , impedindo que se verifique a pertinência do gasto. 
28.	De uma forma geral, os novos documentos apresentados referem-se a atividades não previstas no plano de trabalho e não identificam a convenente.
29.	Sempre que há juntada de novos documentos, os responsáveis apresentaram vários recibos de táxi. Na quase totalidade dos casos, não há menção à pessoa transportada, tampouco ao trajeto percorrido. Nas raríssimas hipóteses em que o passageiro é identificado, não se sabe qual a vinculação dele ao projeto financiado pelo Governo Federal. Alguns taxistas não trabalham nas cidades dos eventos, como é o caso da informação contida na peça 65, p. 34/130. Se não bastasse, o plano de trabalho não previa esse tipo de transporte individual. No seu lugar, foi prevista a locação de vans, meio notoriamente mais econômico.
30.	Consta que a UNE teria gasto quase R$ 27 mil com a confecção de sete mil revistas referentes ao balanço da gestão à frente da entidade estudantil (peça 65, p. 216) . Trata-se, como se percebe, de gasto incompatível com a finalidade do convênio. Por isso, a despesa deve ser reprovada.
31.	Do mesmo modo, há diversos comprovantes de recarga para celulares pré-pagos (peça 73, p. 42; peça 74, p. 45/46/56; peça 67, p. 56) . Os recursos também foram utilizados para comprar centenas de litros de combustível, não se sabe para quais automóveis e para que intuito (peça 64, p. 24/44/51; peça 65, p. 37/45/51/85/131/166; peça 67, p. 5/47) . Bebidas alcóolicas também foram adquiridas (peça 64, p. 52) . Repito: em todos esses casos, o plano de trabalho não previa tais itens.
32.	Como se percebe, mesmo na última manifestação processual, a desorganização é notória. Ao que tudo indica, no afã de reunir documentos, os jurisdicionados não fizeram qualquer análise crítica sobre o teor dos elementos a serem levados à Corte de Contas. Refeições em restaurante de comida japonesa, em churrascaria ou em pizzaria até poderiam excepcionalmente ser aceitos (peça 65, p. 32/161/162) , mas não o serão porque foram realizados nas cidades de Belo Horizonte/MG e São Paulo/SP, locais sem qualquer relação com os eventos do convênio. Foram apresentados comprovantes de refeições em outras cidades não atendidas pelo convênio, como Brasília/DF (peça 65, p. 86) . 
33.	Com base nessas informações, rejeito a alegação dos responsáveis de que o projeto teria cumprido seu objetivo. Para que haja a aprovação das contas, os jurisdicionados deveriam comprovar não apenas a realização física dos eventos, mas também a regularidade dos desembolsos realizados (art. 30 da Instrução Normativa STN 1/1997) - o que não foi feito. 
34.	Eventual parecer técnico, emitido pelo poder concedente, favorável aos responsáveis não vincula esta Corte de Contas. No exercício de suas competências constitucionais, pode o TCU divergir do exame efetuado nas instâncias precedentes, desde que apresente fundamentos concretos e ofereça a oportunidade de manifestação dos jurisdicionados. Ambos os requisitos foram observados, razão pela qual não se cogitam quaisquer vícios. 
35.	As falhas aqui examinadas não devem ser vistas como irregularidades meramente formais. Neste caso, ao contrário do que alegam, o dano ao erário está configurado, na medida em que os jurisdicionados não conseguiram comprovar a destinação dada a grande parte dos recursos federais repassados. Em paralelo, os comprovantes de gastos apresentados contêm uma série de inconsistências, como pôde ser visto nos parágrafos anteriores. 
36.	No invocado Acórdão 3631/2008-TCU-Segunda Câmara, houve execução parcial do convênio. Ocorre que o montante não realizado foi devolvido aos cofres federais e, por isso, o débito foi afastado. Vê-se, portanto, que a situação fática é significativamente diversa, pois no presente processo não houve a devolução dos montantes impugnados. 
37.	Com fundamento nessas questões, ratificando grande parte das análises empreendidas pela Secex/SP e pelo Ministério Público junto ao TCU, entendo que o Colegiado deve julgar irregulares as contas dos responsáveis, condená-los solidariamente em débito e aplicar-lhes multa com fundamento no art. 57 da Lei 8.443/1992. 
38.	Ante o exposto, voto no sentido de que seja aprovado o acórdão que ora submeto à deliberação deste Colegiado.
TCU, Sala das Sessões Ministro Luciano Brandão Alves de Souza, em 26 de abril de 2017.
BENJAMIN ZYMLER 
Relator

Registro que, após pedido de vista realizado pelo e. Min. Vital do Rego na sessão do dia 2/10/2019, a União Nacional dos Estudantes juntou aos autos "memorial" (peças 98 a 105, datado de 12/11/2019) com o propósito expresso de contribuir para o estabelecimento da verdade material e o melhor deslinde do mérito.
2.	A juntada de documentos novos, por força regimental (art. 160, §§ 1º e 2º) , pode ocorrer somente durante a etapa de instrução processual, que se encerra quando o titular da unidade técnica emite seu parecer conclusivo. Porém, em observância ao princípio do formalismo moderado e da busca da verdade material, a jurisprudência desta Corte vem flexibilizando esse marco temporal, permitindo que a fase de instrução seja reaberta quando os autos se encontram nos Gabinetes dos Ministros. No caso concreto, essa reanálise ocorreu quando os jurisdicionados apresentaram extenso arrazoado (peças 58 a 78) , oportunidade em que concordei com o retorno dos autos à então Secex/SP. 
3.	Todavia, entendo que esses "memoriais" deveriam ser desentranhados dos autos, seja porque sua juntada ocorreu à revelia do Relator, autoridade a quem cabe presidir o processo (art. 157 do Regimento Interno) , seja porque parte desses documentos são materialmente novos, que consistem essencialmente em cópias das transferências bancárias de conta bancária da UNE para diversos fornecedores, seja porque alguns elementos buscam, em última análise, contestar as conclusões do Relator - já apresentadas no Plenário, ou seja, após voto proferido -, criando, assim, uma hipótese de cabimento recursal não prevista nos normativos. 
4.	Todavia, observo que os nobres Revisores analisaram esses documentos, oportunidade em que propuseram a redução adicional de R$ 210.578,50 no montante do débito a ser imputado. Adicionalmente, quanto à minha análise realizada no voto inicial, sugeriram ajustes para que as despesas comprovadas passassem a ser de R$ 120.560,00 e não de R$ 150.460,00 - sugestão com a qual concordo integralmente. 
5.	No tocante à redução de R$ 210.578,50 no montante do débito a ser imputado, além de minha particular objeção à juntada intempestiva desses novos documentos, tenho três ressalvas, a saber: a) o serviço de remoção de container foi realizado em 16/3/2007, cerca de 45 dias depois do encerramento da 5ª Bienal de Arte e Cultura da UNE; b) a assessoria cultural foi contratada junto a uma empresa sediada em Belo Horizonte/MG, cidade não contemplada pelos eventos que são objeto do convênio, não havendo justificativa, técnica e econômica, para essa escolha; c) as despesas com hospedagem, ao contrário do que se alegam, indicam a quantidade de hóspedes (dois adultos) e de diárias (uma) , bem como o apartamento ocupado (UH 203 e UH 311) . Neste último ponto, basta checar os documentos fiscais emitidos pelo Merlin Copacabana Hotel Ltda. - Notas 171992 (peça 66, p. 52) e 171135 (peça 67, p. 29) . 
6.	Todavia, a fim de evitar o retorno do autos ao Gabinete do Relator, bem como novos pedidos de vista, aspectos que protelariam o deslinde do presente processo, entendo que, excepcionalmente, esses gastos podem ser aceitos. Explico. Vem-se formando no e. STF o entendimento segundo o qual o débito e a multa aplicados pelo TCU estariam sujeitos à disciplina da Lei 9.873/1999, em especial ao prazo prescricional quinquenal. 
7.	Nesse sentido, considerando o ato que ordenou a citação (marco interruptivo) foi expedido em 25/5/2015 (peça 6) , diante da iminência do atingimento desse prazo prescricional, acompanho os e. Revisores no tocante ao valor a ser ressarcido pelos jurisdicionados (R$ 1.154.666,93) . 
13.	Ante o exposto, concordando com os Revisores, à exceção do reconhecimento da boa-fé dos jurisdicionados, voto por que seja adotada a deliberação que ora submeto ao Colegiado. 
TCU, Sala das Sessões Ministro Luciano Brandão Alves de Souza, em tagDataSessao.
BENJAMIN ZYMLER 
Relator

Primeiramente, gostaria de deixar claro que compreendo perfeitamente o posicionamento do eminente Ministro Relator, Benjamin Zymler, pois se baseia em entendimentos anteriores desta Corte e se reveste de elevado rigor técnico.
2.	Registro que minha divergência não diz respeito à ocorrência das irregularidades, mas, primordialmente, à avaliação da conduta dos responsáveis diante das circunstâncias bastante peculiares que os cercavam. Isso porque, na interpretação das normas jurídicas e, mais especificamente, das normas de Direito Administrativo, vem se operando uma mudança de pensamento na qual se migra de uma ideia de "completude e determinação do Direito" para um cenário de valorização do "pragmatismo e da contextualização", à qual me alinho.
3.	Fruto desse pensamento é o art. 22 da Lei de Introdução ao Direito Brasileiro, que assim dispõe:
"Art. 22.  Na interpretação de normas sobre gestão pública, serão considerados os obstáculos e as dificuldades reais do gestor e as exigências das políticas públicas a seu cargo, sem prejuízo dos direitos dos administrados.    
§ 1º  Em decisão sobre regularidade de conduta ou validade de ato, contrato, ajuste, processo ou norma administrativa, serão consideradas as circunstâncias práticas que houverem imposto, limitado ou condicionado a ação do agente.                    
§ 2º  Na aplicação de sanções, serão consideradas a natureza e a gravidade da infração cometida, os danos que dela provierem para a administração pública, as circunstâncias agravantes ou atenuantes e os antecedentes do agente.                
§ 3º  As sanções aplicadas ao agente serão levadas em conta na dosimetria das demais sanções de mesma natureza e relativas ao mesmo fato." (grifos acrescidos) 
4.	Assim, considero que as circunstâncias que envolvem o presente caso fundamentam, antes do julgamento da irregularidade das presentes contas, a concessão de um novo prazo para que os responsáveis possam recolher o débito a eles imputado.
5.	Conforme já me pronunciei no TC Processo 013.365/2015-0, que também trata de recursos repassados à Une no período em comento, é preciso considerar que a gestão da Une à época era insipiente, formada por estudantes, que não detinham conhecimentos técnicos ou teóricos sobre a gestão de recursos públicos.
6.	Todos nós já fomos estudantes no passado e sabemos que o nível de maturidade nessa condição não é condizente com o que é exigível de um gestor público.
7.	A minha preocupação, nesses processos que tratam da Une, é que o julgamento desta Corte prejudique, de forma irreparável, a vida profissional dessas pessoas por erros cometidos nessa época. A meu ver, é relevante para o deslinde do processo o fato de os gestores desses recursos não serem profissionais remunerados tarimbados em gestão pública, mas estudantes universitários escolhidos pelos seus pares para fazer não gestão propriamente dita, mas política estudantil.
8.	Essa circunstância, a meu ver, não afasta o dever de restituir os valores cujo uso regular não foi comprovado, mas permite reconhecer, excepcionalmente, a boa-fé. Ressalto que os responsáveis ora arrolados nunca tiveram suas contas julgadas irregulares por este Tribunal, conforme pesquisa realizada no sistema informatizado desta Corte, e foram citados em uns poucos processos, nos quais, a meu ver, a situação se assemelha a esta - razão pela qual adoto aqui o mesmo posicionamento defendido no Processo 013.365/2015-0 e Processo 013.369/2015-6, ambos de minha relatoria. 
9.	Cumpre registrar ainda que recebi os representantes da Une em meu gabinete, os quais enfatizaram o amadorismo na gestão dos recursos da entidade à época e esclareceram que a situação não mais subsiste, uma vez que atualmente a gestão é realizada por profissionais contratados. Ou seja, creio que o Tribunal cumpriu seu papel ao induzir o aprimoramento e a profissionalização da gestão da entidade.
10.	É importante reforçar este ponto: não estou aqui a defender a inexistência de débito ou a falta de obrigação de ressarcir o erário, mas a concessão de uma nova oportunidade para que se possa recolher o valor devido antes que se opere o julgamento pela irregularidade das contas, diante das circunstâncias do processo, em que não se verifica a má-fé, mas predominantemente desconhecimento e imaturidade.
11.	Tal medida é juridicamente possível diante do que dispõem o art. 12, §§ 1º e 2º, da Lei 8.443/1992, e o art. 202, §§ 2º e 3º, do Regimento Interno/TCU, e já foi adotada por esta Corte, a exemplo do Acórdão 1186/2009-TCU-Plenário.
12.	Acrescento que, após a manifestação deste voto, o Ministro Vital do Rêgo pediu vista do processo em 2/10/2019 e, nesta sessão, apresenta Declaração de Voto na qual concorda com a posição ora adotada e complementa a necessidade de ajuste, a menor, no valor do débito.
13.	Segundo o eminente Ministro, após a sessão Plenária de 2/10/2019, quando já tinha explicitado minha posição, representantes da Une lhe apresentaram memoriais cujo Anexo 5 continha diversos comprovantes de despesa que observavam os requisitos de aceitabilidade enumerados pelo Relator. 
14.	Com base naquela documentação, sua assessoria listou as novas despesas que poderiam ser, em princípio, consideradas regulares. 
15.	Trago à colação, por oportuno, a tabela aposta na Declaração de Voto de sua Excelência:
	Despesa/ (Plano de trabalho) 
	Valor (R$) 
	Comprovantes de Despesa
	Comprovante Transferência Eletrônica

	Remoção de container (2.9 - Obras/Montagem dos espaços) 
	430,00
	peça 103, p. 8 e 9
	peça 103, p. 10

	Serviço de transporte de alunos (2.7 - Transporte Lado C) 
	87.167,50
	peça 103, p. 13
	peça 103, p. 14 a 16

	Produção cultural (2.2- Assessoria Cultural) 
	35.000,00
	peça 103, p. 17
	peça 103, p. 18

	Serviço confecção filipetas (3.13 - Panfletos) 
	1.500,00
	peça 103, p. 31
	peça 103, p. 32

	Serviço confecção mini outdoor (3.10 - Lambe lambes) 
	5.600,00
	peça 103, p. 33
	peça 103, p. 34 e 35

	Organização e preparação de evento cine palácio (2.91 - Filme) 
	2.000,00
	peça 103, p. 36
	peça 103, p. 37

	Fornecimento de tintas (2.105 - Materiais para oficinas) 
	2.402,00
	peça 103, p. 38
	peça 103, p. 39

	Locação de equipamento para evento (2.92 - Sonorização e iluminação) 
	4.656,00
	peça 103, p. 40
	peça 103, p. 41

	Produção de vinheta e DVDs (2.14 - DVD) 
	8.253,00
	peça 103, p. 42 e 43
	peça 103, p. 44

	Serviço de acesso à banda larga (4.11 - Instalação da rede do escritório) 
	1.500,00
	peça 103, p. 47
	peça 103, p. 48 e 49

	Serviço de assessoria e segurança patrimonial (2.10 - Segurança) 
	39.119,00
	peça 103, p. 58
	peça 103, p. 59

	Serviço de locação de módulos (2.9 - Obras/Montagem dos espaços) 
	31.200,00
	peça 103, p. 60
	peça 103, p. 61

	Cachê de artista (2.64 - Cachê de Bandas Nacionais) 
	19.300,00
	peça 103, p. 65
	peça 103, p. 66 e 67

	Hospedagem artistas (2.71 - Hospedagem bandas nacionais) 
	9.418,50
	peça 103, p. 92 e 93, e peça 66, p. 52
	Peça 103, p. 94

	Total
	247.546,00
		
16.	O Ministro Vital do Rêgo bem ressalvou que nem todos os valores ali listados poderiam ser aceitos na integralidade para fins de abatimento do valor do débito.
17.	Seria necessário que os comprovantes, além de estarem conformes sob a óptica do nexo de causalidade, obedecessem ao limite máximo previsto no Plano de Trabalho do convênio para cada tipo de despesa.
18.	Assim, utilizando esses critérios, conforme detalhadamente demonstrado em sua Declaração, o Ministro Vital do Rêgo entendeu que o débito deveria ser reduzido em R$ 331.138,50 do  valor total repassado de R$ 1.485.805,43, perfazendo o montante de R$ 1.154.666,93.
19.	Outrossim, a Declaração de sua Excelência trouxe esclarecimentos que mitigam as justificativas do eminente Relator para caracterizar a reprovabilidade das condutas dos responsáveis.
20.	Segundo o Ministro Vital, os comprovantes no valor de R$ 5.323,50 e de R$ 1.433,25, em hotel no Rio de Janeiro não correspondem a apenas uma diária, mas a várias diárias relativas a quartos diversos ocupados pelos integrantes da banda Los Sebosos e da banda de Beth Carvalho, que comprovadamente se apresentaram no evento em comento, segundo reportagens dos jornais A Folha de São Paulo e O Estado de São Paulo.
21.	Ademais, em relação aos comprovantes de compra de bebidas alcóolicas constantes na primeira prestação de contas apresentada, o eminente Ministro registra que eles foram retirados do processo quando da apresentação da prestação de contas complementar, constante às peças 58 a 74, conforme autorizado pelo relator.
22.	Isso reforça o entendimento de que não há indícios de má-fé dos responsáveis, mas de desorganização ou incipiência administrativa da Une à época dos fatos.
23.	Portanto, corroboro, na integralidade, o voto do Ministro Vital do Rêgo e incorporo seus fundamentos ao meu, realizando o devido ajuste no valor do débito ao acórdão que ora submeto.
24.	Ante o exposto, voto no sentido de que seja aprovado o acórdão que ora submeto à deliberação deste Colegiado:
9.1. rejeitar as alegações de defesa apresentadas por União Nacional dos Estudantes - UNE, CNPJ 29.258.597/0002-31, seu presidente à época, Gustavo Lemos Petta, e seu tesoureiro geral, Rovilson Sanches Portela, com fundamento nos arts. 12, § 1º, e 22, parágrafo único, da Lei 8.443/1992, e, por conseguinte, fixar novo e improrrogável prazo de 15 (quinze) dias, a contar da ciência, para que os responsáveis efetuem e comprovem perante este Tribunal (art. 214, inciso III, alínea "a", do Regimento Interno/TCU) o recolhimento aos cofres do Tesouro Nacional da importância abaixo listada, atualizada monetariamente a partir da data discriminada até a data do efetivo recolhimento, abatendo-se o crédito identificado, na forma da legislação em vigor:
	VALOR ORIGINAL (R$) 
	DATA DA OCORRÊNCIA

	1.154.666,93
	25/1/2007

9.2. comunicar aos responsáveis que a liquidação tempestiva do débito, atualizado monetariamente, sanará o processo de modo a permitir que as suas contas sejam julgadas regulares com ressalvas, dando-lhes quitação, nos termos do art. 12, § 2º, da Lei 8.443/1992, c/c o § 4º do art. 202 do Regimento Interno/TCU;
9.3. autorizar, caso requerido, nos termos do art. 26 da Lei 8.443/1992, e do art. 217 do Regimento Interno/TCU, o parcelamento da dívida constante do item 9.1 deste Acórdão em até 36 (trinta e seis) parcelas, atualizadas monetariamente até a data do pagamento, esclarecendo que a falta de pagamento de qualquer parcela importará no vencimento antecipado do saldo devedor (§ 2º do art. 217 do Regimento Interno/TCU) e ensejará o pronto julgamento das contas pela irregularidade, com imputação de débito aos responsáveis, sem prejuízo das demais medidas legais;
9.4. dar ciência deste acórdão aos responsáveis;
9.5. remeter os autos à Secex TCE para prosseguimento do feito.
TCU, Sala das Sessões Ministro Luciano Brandão Alves de Souza, em 20 de maio de 2020.
Ministro BRUNO DANTAS
Revisor
Na sessão Plenária de 2/10/2019, pedi vista deste processo, com base no art. 119 do RITCU, cujo Relator é o Ministro Benjamin Zymler e que tem por Revisor o Ministro Bruno Dantas, com o objetivo de poder me aprofundar mais na análise das despesas realizadas pela União Nacional dos Estudantes (UNE) no cumprimento do ajuste que ora se aprecia, diante dos fatos trazidos a tona pelo eminente Relator dando conta de ocorrência, em uma primeira análise, de graves irregularidades na utilização de recursos públicos.
De início, enalteço as análises técnicas realizadas tanto pelo Ministro Relator quanto pelo Revisor, com as quais manifesto minha concordância parcial pelas razões que passo a expor.
A exemplo do eminente Ministro Revisor, não tenho qualquer objeção quanto aos fundamentos apontados pelo nobre Relator na caracterização das irregularidades que maculam a presente tomada de contas especial, oportunidade em que acolho, na íntegra, os requisitos de aceitabilidade de despesa de convênio adotados por Sua Excelência e que vigoram nesta Corte de Contas, nos termos do que restou assentado no item 17 do voto por ele proferido, a seguir transcrito:
17. Em relação à 5ª Bienal, a meu ver, os comprovantes de despesas só podem ser aceitos caso (requisitos cumulativos) : a) estejam previstos no plano de trabalho aprovado; b) haja identificação do convênio no comprovante original; c) o beneficiário do produto ou serviço seja a UNE; e d) haja conciliação bancária, ou seja, o valor e a data de cada documento fiscal/recibo apresentado deve ser compatível com os lançamentos bancários, seja da conta específica do convênio, seja da outra conta corrente da UNE
De fato, analisando a documentação apresentada a título de prestação de contas, bem como aquela trazida em sede de defesa dos responsáveis, descortina-se a impossibilidade de comprovação do nexo de causalidade entre os recursos federais repassados e as despesas realizadas no âmbito do Convênio 431/2006 no montante relativo a R$ 1.335.345,43, em valores de 2007, conforme apontado no voto do Ministro Relator.
Ocorre que, estando os autos em meu gabinete, representantes da UNE apresentaram memoriais cujo anexo 5 contém diversos comprovantes de despesas que observam os requisitos de aceitabilidade enumerados pelo Relator, inclusive com a indicação ao item do plano de trabalho a que se referem e com a apresentação dos comprovantes de transferência eletrônica a beneficiários que constam dos respectivos comprovantes de despesa.
Com base nessa documentação, minha assessoria elaborou a tabela a seguir que relaciona as despesas que ocorreram à época da 5ª Bienal de Arte e Cultura da UNE e que, em princípio, podem ser consideradas como regulares, a saber:
	Despesa/ (Plano de trabalho) 
	Valor (R$) 
	Comprovantes de Despesa
	Comprovante Transferência Eletrônica

	Remoção de container (2.9 - Obras/Montagem dos espaços) 
	430,00
	peça 103, p. 8 e 9
	peça 103, p. 10

	Serviço de transporte de alunos (2.7 - Transporte Lado C) 
	87.167,50
	peça 103, p. 13
	peça 103, p. 14 a 16

	Produção cultural (2.2- Assessoria Cultural) 
	35.000,00
	peça 103, p. 17
	peça 103, p. 18

	Serviço confecção filipetas (3.13 - Panfletos) 
	1.500,00
	peça 103, p. 31
	peça 103, p. 32

	Serviço confecção mini outdoor (3.10 - Lambe lambes) 
	5.600,00
	peça 103, p. 33
	peça 103, p. 34 e 35

	Organização e preparação de evento cine palácio (2.91 - Filme) 
	2.000,00
	peça 103, p. 36
	peça 103, p. 37

	Fornecimento de tintas (2.105 - Materiais para oficinas) 
	2.402,00
	peça 103, p. 38
	peça 103, p. 39

	Locação de equipamento para evento (2.92 - Sonorização e iluminação) 
	4.656,00
	peça 103, p. 40
	peça 103, p. 41

	Produção de vinheta e DVDs (2.14 - DVD) 
	8.253,00
	peça 103, p. 42 e 43
	peça 103, p. 44

	Serviço de acesso à banda larga (4.11 - Instalação da rede do escritório) 
	1.500,00
	peça 103, p. 47
	peça 103, p. 48 e 49

	Serviço de assessoria e segurança patrimonial (2.10 - Segurança) 
	39.119,00
	peça 103, p. 58
	peça 103, p. 59

	Serviço de locação de módulos (2.9 - Obras/Montagem dos espaços) 
	31.200,00
	peça 103, p. 60
	peça 103, p. 61

	Cachê de artista (2.64 - Cachê de Bandas Nacionais) 
	19.300,00
	peça 103, p. 65
	peça 103, p. 66 e 67

	Hospedagem artistas (2.71 - Hospedagem bandas nacionais) 
	9.418,50
	peça 103, p. 92 e 93, e peça 66, p. 52
	Peça 103, p. 94

	Total
	247.546,00
		
Há que se salientar que, além da observância do requisito relativo ao nexo de causalidade, no caso concreto, para que as despesas sejam consideradas regulares, elas também precisam observar os limites máximos de valores fixados no plano de trabalho (peça 1, p. 52 a 60) .
Por exemplo, o valor máximo da despesa relacionada ao transporte de alunos (item 2.7 - Transporte Lado C, do plano de trabalho) restou fixado em R$ 67.500,00, conforme se observa da peça 1, p. 52. Desse modo, entendo que não há como considerar, para fins de execução do convênio em vitrine, o valor de R$ 87.167,50, como indicado na tabela acima, razão pela qual a diferença a maior da despesa realizada deve ser abatida do valor de R$ 247.546,00, resultando em R$ 227.878,50 [R$ 247.546,00 - (R$ 87.167,50 - R$ 67.500,00) ].
Ainda com relação às despesas tidas por regulares e apontadas pelo nobre Ministro Relator, há que se registrar que aquela relativa a R$ 28.900,00 (peça 68, p. 78) refere-se, na verdade, ao item "2.6 - Vans para Produção" do plano de trabalho e não ao item "2.7 - Transporte Lado C" (item 19 do voto do Relator) , despesa sujeita ao limite de R$ 18.000,00, motivo pela qual entendo que deve ser abatida a quantia de R$ 10.900,00 do valor de R$ 150.460,00, apontado pelo Relator em seu voto como sendo o total dispêndio regular.
De se observar também que o valor total pago a título de cachê de abertura (item 2.63 - Cachê de Bandas de Abertura do plano de trabalho) , constante do voto do Relator, no montante de R$ 30.000,00, deve ser ajustado ao valor máximo que figura do plano de trabalho, que é de R$ 11.000,00 (peça 1, p. 54) , de sorte que a diferença de R$ 19.000,00 (R$ 30.000,00 - R$ 11.000,00) também deve ser deduzida do valor apurado pelo Relator.
Do exposto nos dois itens anteriores, proponho a realização de pequeno ajuste nos valores apontados pelo nobre Relator como sendo regulares, de modo a subtrair o montante de R$ 29.900,00 (R$ 19.000,00 + R$ 10.900,00) de R$ 150.460,00, resultando em R$ 120.560,00.
Por sua vez, o cachê de bandas nacionais (item 2.64 - Cachê de Bandas Nacionais do plano de trabalho) está limitado a R$ 72.000,00 (peça 1, p. 54) . O Relator aponta que restou comprovado, a título de tal dispêndio, o valor de R$ 70.000,00. Assim, dos R$ 19.300,00 registrados na tabela acima como cachê de banda nacional, deve-se considerar apenas o limite de R$ 2.000,00, devendo o saldo remanescente de R$ 17.300,00 ser abatido do valor de R$ 227.878,50, resultando em R$ 210.578,50 a título de despesa que restou comprovada nesta avaliação. 
Assim, em análise complementar e nos mesmos moldes àquela já realizada pelo eminente Relator, entendo que pode ser considerada como regular a despesa total de R$ 331.138,50 (R$ 120.560,00 + R$ 210.578,50) , a ser abatida do valor total repassado de R$ 1.485.805,43. 
Ainda com relação aos gastos realizados pela UNE, não poderia deixar de trazer breves considerações que, a meu sentir, mitigam as impressões até então compartilhadas durante o julgamento do feito de que os dispêndios por ela realizados demonstravam descaso com a correta utilização dos recursos públicos.
Neste ponto, quero enfatizar, que não estou a defender a regularidade dos gastos efetuados, mas apenas busco trazer luzes sobre alguns desembolsos que foram imputados à referida associação e que contribuíram para a agravar a reprovabilidade das condutas de seus dirigentes.
Primeiramente, observo que a despesa de R$ 5.323,50 (peça 67, p. 29) não se refere a uma única diária em hotel em Copacabana, na cidade do Rio de Janeiro/RJ, como asseverado no voto do Ministro Relator, mas a diárias relativas a vários quartos ocupados pelos diversos integrantes da banda Los Sebosos. De se registrar que a mencionada nota fiscal indica expressamente "Grupo UNE Seboso", confirmando se tratar da estadia do citado grupo musical.
Aliás, acerca da apresentação de tal grupo musical, Los Sebosos Postizos, vale salientar que foi notícia veiculada no site FolhaOnline, segundo consta do documento à peça 59, p. 12.
O mesmo se refere ao dispêndio de R$ 1.433,25 (peça 66, p. 52) , gasto para o qual foi dado o devido relevo por parte do Relator. A nota fiscal em apreço trata da estadia de integrantes da banda de Beth Carvalho, conforme se observa da expressão "Grupo UNE Beth" encartada no próprio documento, cuja apresentação na 5ª Bienal da UNE foi noticiada pelo jornal O Estado de São Paulo (peça 59, p. 15) .
Ademais, os comprovantes com as despesas com bebidas alcóolicas, conforme alegado em sede de memoriais (peça 98) , que inicialmente constavam da prestação de contas apresentada originalmente, foram retificados e retirados da prestação de contas complementar trazida em sede de defesa constante às peças 58 a 74.
Feita essa necessária avaliação das despesas realizadas no âmbito do ajuste em apreço, passo a analisar as condutas dos dirigentes da UNE, em especial, considerando os novos contornos que envolvem a responsabilização daqueles que operam recursos públicos, em face da edição da Lei 13.655/2018, que alterou dispositivos da Lei de Introdução às Normas do Direito Brasileiro (LINDB) .
Referida lei, em seu art. 22, introduziu aquilo que os doutrinadores designaram por primado da realidade. Nesse contexto, a avaliação da conduta do agente público para fins de sua responsabilização deve considerar também as circunstâncias práticas e fáticas que limitaram ou condicionaram sua atuação.
A bem da verdade, uma leitura atenta à regra tratada no § 1º do referido artigo remete-nos à hipótese de aplicabilidade de verdadeira regra de excludente de culpabilidade, porquanto a avaliação da realidade fática vivenciada pelo gestor público leva-nos, necessariamente, à verificação de ocorrência de inexigibilidade de conduta diversa em face das circunstâncias envoltas no caso concreto.
In casu, há que se observar, a exemplo do que restou assentado no voto do eminente Ministro Revisor, que os gestores da UNE também são estudantes que, pelo menos àquela época, não contavam com um corpo funcional dedicado a uma gestão mais profissional da entidade.
Observo que o caso ora tratado não se confunde, por exemplo, com aquele observado em algumas prefeituras, cujos gestores municipais, mesmo não possuindo nível de maturidade e conhecimento adequado para o trato da coisa pública, acaba por poder contar com estrutura mínima no apoio a sua gestão, seja em razão de existência de aparato administrativo na própria da municipalidade, seja em face da possibilidade de contratação de profissionais especializados, a exemplo de contadores e advogados.
Quanto ao tema, os representantes da UNE relatam mudanças relevantes ocorridas na gestão da entidade nos últimos anos, de sorte a adequá-la às exigências legais e normativas aplicáveis, com a contratação de profissionais especializados.  
O cenário descrito, apesar de não afastar as irregularidades observadas nos gastos relativos ao convênio em apreço, a meu sentir, é suficiente para que, no caso específico, seja reconhecida a boa-fé na conduta dos dirigentes da entidade a ensejar a concessão de novo e improrrogável prazo para o recolhimento do débito, em linha com o que foi sugerido pelo nobre revisor.
Diante do exposto, acompanho o VOTO proferido pelo revisor da matéria, Ministro Bruno Dantas, sem prejuízo de sugerir que sejam incorporadas as análises realizadas na presente declaração de voto acerca do montante do débito que deverá ser ressarcido pela UNE. 
TCU, Sala das Sessões Ministro Luciano Brandão Alves de Souza, em 20 de maio de 2020.
Ministro VITAL DO RÊGO